ACORDAO-COMPLETO-2495091

ACÓRDÃO 2595/2021 ATA 42/2021 - PLENÁRIO

VISTO, relatado e discutido este relatório de auditoria realizada com o objetivo de avaliar a conformidade da obra de retrofit do Bloco "O" da Esplanada dos Ministérios, em Brasília-DF, conduzida pelo Ministério da Saúde, 
ACORDAM os Ministros do Tribunal de Contas da União, reunidos em sessão plenária, ante as razões expostas pelo relator, em:
9.1. com fundamento no art. 9º, inciso I, da Resolução-TCU 315/2020, dar ciência ao Ministério da Saúde sobre as seguintes impropriedades/falhas, identificadas no Pregão Eletrônico 25/2020, para que sejam adotadas medidas internas com vistas à prevenção de outras ocorrências semelhantes:
9.1.1. o uso do regime de empreitada por preço global mostrou-se inadequado para o retrofit, tendo em vista as imprecisões naturais desse tipo de serviço, evidenciadas durante a sua execução, estando, portanto, em desacordo com os requisitos dos arts. 6º, VIII, "a", e 47, da Lei 8.666/1993, e em contrariedade com o item 9.1.3 do Acórdão 1977/2013-TCU-Plenário;
9.1.2. a exigência de comprovante de qualificação técnica contendo quantitativos superiores a 50% do previsto para a execução, sem motivação específica, constitui restrição indevida à competitividade, estando em contrariedade com a jurisprudência do TCU, a exemplo dos Acórdãos 2.781/2017, 637/2017, 872/2016, 1.931/2016, todos do Plenário;
9.1.3. o prazo concedido para a elaboração da proposta (oito dias úteis) e para o seu ajuste após a fase de lances do pregão (um dia) não considerou a quantidade de itens da planilha e a complexidade dos serviços, mostrando-se insuficiente, em desacordo com o princípio da competitividade e da eficiência, e contrária ao entendimento do TCU fixado nos Acórdãos 1.462/2010, 1.188/2011 e 694/2014 e 122/2012, todos do Plenário;
9.1.4. o uso de sistemas privados de referência de custos para obras e serviços de engenharia, como o SBC, sem avaliação de sua compatibilidade com os parâmetros de mercado, e sem a realização de adequadas pesquisas de preços, para fins comparativos, está em desacordo com o art. 6º, inciso IX, "f", da Lei 8.666/1993, com o princípios da eficiência e da economicidade, e é contrária ao entendimento do TCU formatado nos Acórdãos 555/2008, 702/2008, 837/2008, 283/2008, 1.108/2007, 2.062/2007 e 1.947/2007, todos do Plenário;
9.1.5. dar ciência deste acórdão ao Ministério da Saúde.

Auditoria realizada no Ministério da Saúde (MS) para avaliar a conformidade da obra de retrofit do Bloco O da Esplanada dos Ministérios, em Brasília-DF.

Ministério da Saúde.

3. Interessados/Responsáveis:
3.1. Interessado: Congresso Nacional.
3.2. Responsável: Marcelo Antônio Cartaxo Queiroga Lopes (XXX.148.394-XX).

13.1. Ministros presentes: Ana Arraes (Presidente), Walton Alencar Rodrigues, Benjamin Zymler, Augusto Nardes, Raimundo Carreiro, Bruno Dantas (Relator) e Jorge Oliveira.
13.2. Ministro-Substituto convocado: Marcos Bemquerer Costa.
13.3. Ministros-Substitutos presentes: Augusto Sherman Cavalcanti e André Luís de Carvalho.

BRUNO DANTAS

Adoto como relatório, com os ajustes necessários, o relatório de fiscalização da secretaria responsável pela análise do processo (peça 29) , que contou com a anuência do corpo diretivo da unidade (peças 30 e 31) :
"I Apresentação
1. Trata-se de auditoria realizada no Ministério da Saúde (MS) , inserida no Fiscobras 2021, conforme autorização contida no Acórdão 833/2021-TCU-Plenário, com o objetivo de avaliar a conformidade da obra de retrofit do Bloco 'O' da Esplanada dos Ministérios, em Brasília-DF, com orçamento atual de R$ 77.950.000,00.
I.1 Importância socioeconômica
2. O Bloco 'O', localizado na Esplanada dos Ministérios, em Brasília-DF, encontra-se desocupado desde 2013, quando o Ministério da Defesa se retirou da edificação. O prédio foi construído no final dos anos 50 e desde então não passou por reforma substancial de suas instalações. Logo, devido à idade da construção e desocupação, necessita de adequação para viabilizar a sua utilização. O conjunto dos Ministérios e anexos é tombado pelo Iphan.
3. O Ministério da Saúde, em acordo com a Secretaria de Patrimônio da União (SPU) , manifestou interesse em transferir sua estrutura administrativa, que hoje está alocada em um prédio alugado, para o Bloco 'O' da Esplanada dos Ministérios, pertencente à União. Para tanto serão necessárias intervenções para a adequação tecnológica das instalações, recuperação, revitalização e atualização da construção para aumento da vida útil do imóvel, bem como para posicioná-lo dentro das atuais normas vigentes (Evidência 1 - Estudos Preliminares da Contratação) .
4. Além disso, esse retrofit deve ser uma referência para definição de diretrizes de futuras intervenções nos demais prédios da Esplanada dos Ministérios, que tem praticamente o mesmo tempo de construção.
II Introdução
II.1 Deliberação que originou o trabalho
5. Em cumprimento ao Acórdão 833/2021-TCU-Plenário, realizou-se a auditoria Ministério da Saúde, no período compreendido entre 5/4/2021 e 21/5/2021.
6. As razões que motivaram esta auditoria foram a materialidade e o fato de o empreendimento ter sido anunciado como experiência piloto a conformar os procedimentos que serão adotados na reforma dos demais edifícios da Esplanada dos Ministérios em Brasília. Assim, há fator multiplicador dos benefícios da fiscalização.
7. A relatoria desse processo foi atribuída ao Exmo. Ministro Bruno Dantas, em observância ao art. 18-A da Resolução-TCU 175/2005 e dos arts. 8º e 10º da Resolução-TCU 280, de 15 de junho de 2016, o qual estabelece que os processos constituídos em razão de fiscalização de obras públicas serão sorteados entre os ministros e os ministros-substitutos.
II.2 Visão geral do objeto
8. Em janeiro de 2020, a fim de avaliar o estado em que se encontrava o 'Bloco O' da Esplanada dos Ministérios, prospectando sua futura ocupação, a Secretaria Executiva do Ministério da Saúde, por meio de sua Coordenação-Geral de Arquitetura e Engenharia, promoveu inspeção predial, onde foram observados aspectos de redução de desempenho devido à atuação de um ou vários agentes de degradação; aspectos de depreciação devido ao desgaste de seus componentes ou falhas de funcionamento de sistemas; bem como danos causados pela ocorrência de vícios, defeitos, sinistros e delitos.
9. A citada inspeção observou que:
'Nas instalações o que mais destacou foram às inúmeras intervenções que foram feitas no Edifício nos vários sistemas (Elétrica, Hidráulica, Combate Incêndio, etc) ao longo dos anos, onde podemos destacar a infraestruturas que apresentam vários tipos de matérias, como eletrodutos de ferro esmaltado (não são mais utilizados) , eletrolíticos, ferro fundido, galvanizados, PVC etc. e nos painéis e quadros elétricos que apresentam no mesmo equipamento disjuntores de varias marcas e fabricantes diferentes.
 (¿) 
O Edifício tem estrutura metálica em vigas que ficam entre as lajes e o estuque (descrito em seguir) e pilares sendo protegidos por alvenaria em todo seu perímetro. As ligações dos elementos estruturais metálicos são feitas por rebites (modernamente estas ligações são feitas por parafusos e não mais por rebites) , a laje de cobertura, pelo que foi possível acesso, é maciça, já as lajes de pisos nos pavimentos em pré-moldados de concreto, não foi possível observar se estas são ligadas por algum sistema estrutural de ligação ou se são simplesmente apoiadas nas vigas, aparentemente são somente apoiadas.
Os forros foram executados no sistema de estuque utilizando-se telas de aço e estruturado com material aparentemente em fibras de madeira e plástico.
Os revestimentos dos pisos dos pavimentos não seguem um padrão, sendo encontrados pisos em granito, cerâmica, madeira em parquet e em taco e piso vinílico.
Nas paredes em salas na empena norte, são em laminados de ipê e nas salas comuns é utilizado tinta PVA sobre massa PVA, o teto tem pintura PVA e no aspecto visual não tem a regularização com massa PVA, sendo a pintura executada diretamente no estuque.
As esquadrias são de ferro com pintura na cor branca, com vidros comuns espessura 6 mm, sendo estes em alguns locais pintados e também utilizados películas plásticas. Os brises são do tipo asa de avião em alumínio anodiazado na cor verde.'
10. A edificação foi construída com estrutura mista, vigas e pilares em estrutura metálica e lajes pré-moldadas de concreto armado, com oito andares superiores, uma sobreloja, um andar térreo, um subsolo parcial e uma garagem anexa. A área total é de 23,715 mil m2 (evidência 21, p. 1) .
11. Assim, para subsidiar a licitação do Edital 107/2020, Pregão Eletrônico 25/2020, em 30/11/2020 (evidência 4) , foram feitos estudos preliminares da contratação (evidência 1) e termo e referência (evidência 2) . Além desses documentos o Edital continha anexos com especificações técnicas, orçamento, documentos modelos, projeto básico e outros documentos para auxiliar a elaboração das propostas pelas licitantes.
12. O contrato consiste basicamente em substituir completamente todos os acabamentos e instalações, que já estão comprometidos devido a deterioração do tempo de construção. Uma alteração da concepção original é a instalação de piso do tipo elevado, que permite uma distribuição das instalações elétricas e de rede. As esquadrias e brises também serão substituídos. O revestimento principal utilizado no piso é o vinílico semi flexível e forro será do tipo acústico de fibra mineral removível.
13. Conforme Termo de Referência (Evidência 2) , serão acomodados no Bloco O os servidores do Ministério da Saúde hoje alojados no edifício denominado 'PO 700', situado no endereço SRTV/Norte, quadra 701, lote D, em Brasília - DF, bem como, tendo em vista o planejamento de ingresso de mais servidores em seu quadro de pessoal, os novos trabalhadores, centralizando-os na Esplanada dos Ministérios.
Licitação anterior ao Pregão Eletrônico 25/2020
14. Cabe ressaltar que em 13/9/2016 foi realizada licitação com praticamente o mesmo objeto do Pregão Eletrônico 25/2020 ora em análise. A então Concorrência 2/2015 promovida pela Coordenação-Geral de Aquisições do Ministério do Planejamento, Desenvolvimento e Gestão (MPOG) , contudo foi cancelada em virtude da não habilitação das empresas participantes.
15. No âmbito dessa Concorrência, houve representação de empresa acerca de irregularidades em sua realização (TC Processo 029.253/2016-0) , tais como utilização de regime de execução contratual inadequado para o objeto licitado e critérios de habilitação potencialmente restritivos.
16. O Edital do certame exigia como qualificação técnica dos licitantes a apresentação de atestados comprovando o desenvolvimento de modelo BIM (Building Information Modeling) para construção e/ou reforma de edificação com área construída maior ou igual a 5.884,00m2.
17. A citada representação foi apreciada pelo Acórdão 19/2017-TCU-Plenário, de relatoria do Ministro Benjamin Zymler, o qual, em seu item 9.5.2 recomentou ao MPOG que avaliasse a real necessidade de exigir atestados técnicos referentes a novas tecnologias ou materiais, quando constatar que tal exigência possa frustrar o caráter competitivo da licitação.
18. Isto posto, em 30/11/2020, o Ministério da Saúde, ao promover o Pregão Eletrônico 25/2020, retirou a exigência de elaboração de projeto em BIM. visto que o projeto básico não foi desenvolvido em BIM, assim como projeto executivo, que faz parte do escopo de contratação, também não será elaborado utilizando-se dessa tecnologia.
19. Ainda como alterações nesse novo edital podemos citar a retirada do sistema fotovoltaico e do sistema de esgoto à vácuo.
20. Importa ressaltar, porém, que apesar da retirada da exigência nesse novo certame, para fins de futuras licitações, o Decreto 10.306, de 2 de abril de 2020, estabelece que o BIM deve ser utilizado em futuras obras e serviços de engenharia realizada pelos órgãos e pelas entidades da administração pública federal. A implementação dele ocorrerá de forma gradual, sendo a primeira fase iniciada em janeiro de 2021.
Pregão Eletrônico 25/2020
21. O objeto licitado foi estimado pelo Ministério da Saúde em R$ 98.082.763,09 para um único item, Item 1 - Manutenção/Reforma Predial.
22. Conforme Ata do Pregão Eletrônico 25/2020, participaram as empresas abaixo relacionadas, com suas respectivas propostas iniciais (Evidência 11 - Ata de realização do pregão) :
	Item 1 - Manutenção/Reforma Predial

	Classificação
	Valor da proposta
	Empresa

	1ª
	R$ 96.121.107,83
	 Construtora Brilhante Ltda.

	2ª
	R$ 98.780.756,70
	 Porto Belo Engenharia e Comércio Ltda.

	3ª
	R$ 98.844.793,73
	 Construtora LDN Ltda.

	4ª
	R$ 98.853.702,49
	Arca Logística Tecnologia e Servicos Ltda

	5ª
	R$ 98.854.303,87
	G.C.E S/A

	6ª
	R$ 98.854.793,73
	Paulo Octávio Investimentos Imobiliários Ltda.

	7ª
	R$ 98.854.793,73
	Engemil - Engenharia Empreendimentos, Manutenção e Instalações Ltda.

	8ª
	R$ 98.854.793,73
	RCS Tecnologia Ltda.

23. Na fase de lances, a Engemil - Engenharia Empreendimentos, Manutenção e Instalações Ltda., CNPJ 04.768.702/0001-70, ofereceu o melhor lance, no valor de R$ 77.950.000,00, o que representou um desconto de 20,52% em relação ao valor estimado pelo MS.
24. Na análise da documentação da empresa vencedora pelo MS, em 8/12/2020, houve aceite individual da proposta da Engemil e sua habilitação. Também houve o aceite de intenções de recurso da Paulo Octávio Investimentos Imobiliários Ltda. contra a análise de documentação técnica e da Porto Belo Engenharia e Comércio Ltda. contra o julgamento da documentação de habilitação de concorrente.
25. Quanto aos recursos, o pregoeiro decidiu pelo indeferimento deles e manteve a habilitação da Engemil (evidência 11) .
26. Em 18/12/2020, o Subsecretário de Assuntos Administrativos da Secretaria Executiva do Ministério da Saúde (SAA/MS) homologou o Pregão 25/2020 e adjudicou o resultado para a Engemil.
27. Em 29/12/2020, foi assinado o Contrato 63/2020, entre a União, por intermédio da Coordenação-Geral de Material e Patrimônio (CGMAP) , da Subsecretaria de Assuntos Administrativos (SAA) , da Secretaria Executiva do Ministério da Saúde (MS) e a empresa Engemil - Engenharia, Empreendimentos, Manutenção e Instalações Ltda., tendo por valor global os já citados R$ 77.950.000,00 e fim de vigência a data de 20/10/2022.
28. As despesas decorrentes desta contratação estão programadas em dotação orçamentária própria, prevista no orçamento da União, para o exercício de 2020, na classificação abaixo:
Gestão/Unidade: 0001
Fonte: 06151
Programa de Trabalho: 10.122.0032.2000.0001
Plano Orçamentário: 000Q
Elemento de Despesa: 44.90.51
PI: 173196
29. A respectiva disponibilidade orçamentária e previsão na LOA se darão da seguinte maneira: no ano de 2020 foi disponibilizado o valor de R$ 30.0000.000,00; no ano de 2021 há previsão orçamentária na LOA de R$ 71.000.000,00, na ação 15WP.
30. As obras tiveram início em 22/2/2020. Durante a execução desta auditoria foi identificado que até 21/05/21 houvera apenas uma medição dos serviços do contrato. Naquele momento a obra estava com 3,04% de execução do objeto (Evidência 15) .
II.3 Objetivo e questões de auditoria
31. A presente auditoria teve por objetivo fiscalização da licitação e da contratação da obra de retrofit do Bloco O da Esplanada dos Ministérios em Brasília - DF.
32. Como a obra é considerada um modelo para as demais reformas da Esplanada dos Ministérios, a fiscalização também tem como objetivo levantar situações que podem contribuir para o aprimoramento da condução das próximas intervenções.
33. A partir do objetivo do trabalho e a fim de avaliar em que medida os recursos estão sendo aplicados de acordo com a legislação pertinente, formularam-se as questões adiante indicadas:
	Questões de Auditoria

	1
	As premissas dos estudos realizados pelo órgão comprovam a viabilidade técnica e econômico-financeira do empreendimento?

	2
	Há projeto básico/executivo adequado para a licitação/execução da obra?

	3
	O anteprojeto assegura os diretos de acessibilidade das pessoas portadoras de deficiências ou com mobilidade reduzida?

	4
	O procedimento licitatório foi regular?

	5
	A formalização do contrato atendeu aos preceitos legais e sua execução foi adequada?

	6
	Os preços dos serviços definidos no orçamento da obra são compatíveis com os valores de mercado? Os quantitativos definidos no orçamento da obra são condizentes com os quantitativos apresentados no projeto básico/executivo?

II.4 Metodologia utilizada
34. Os trabalhos foram realizados em conformidade com as Normas de Auditoria do Tribunal de Contas da União (Portaria-TCU 280, de 8 de dezembro de 2010, alterada pela Portaria-TCU 168 de 30 de junho de 2011) e com observância aos Padrões de Auditoria de Conformidade estabelecidos pelo TCU (Portaria-Segecex 26 de19 de outubro de 2009) .
35. Durante o planejamento e execução da auditoria, o levantamento das informações foi realizado por meio de ofício de requisição ao Ministério da Saúde e realização de duas visitas à obra.
36. Para responder às questões de auditoria e elaborar as matrizes de planejamento e de achados foram utilizadas as seguintes técnicas de auditoria:
a) análise documental;
b) pesquisa em sistemas informatizados;
c) confronto de informações e documentos;
d) comparação com a legislação, jurisprudência do TCU e doutrina;
e) conferência de cálculos e
f) análise de projetos.
37. Também foi utilizada a análise da planilha orçamentária do edital. Elaborada a curva ABC de serviços, realizou-se a análise da adequabilidade de preços e quantitativos do orçamento da obra, sendo a escolha dos serviços feita por amostragem em função da representatividade do serviço frente ao valor total da obra, utilizando o Sistema de Análise de Orçamentos (SAO) .
38. A análise foi realizada seguindo-se o roteiro de auditoria de obras públicas, Portaria-Segecex 33, de 7/12/2012, realizando-se a comparação do preço dos serviços com preços das bases de dados oficiais, como Sinapi e Sicro na data-base de abril de 2020, mesma data-base dos preços contratuais.
39. Em relação ao BDI empregado nas análises, utilizou-se como referência o mesmo BDI do orçamento contratado para serviços em geral (24,52%) , pois o valor está dentro dos limites estabelecidos pelo Acórdão 2622/2013-TCU-Plenário. Já em relação ao BDI diferenciado, utilizou o valor de 16,80%, BDI máximo permitido pelo citado acórdão, uma vez que o BDI contratual (18,07%) estava acima do citado valor.
II.5 Limitações inerentes à auditoria
40. Não se verificaram limitações à realização da presente auditoria.
II.6 Volume de recursos fiscalizados
41. O volume de recursos fiscalizados alcançou o montante de R$ 77.950.000,00. Este valor corresponde ao montante contratado para a execução da obra de reforma do Bloco 'O' da Esplanada dos Ministérios, em Brasília-DF.
II.7 Benefícios estimados da fiscalização
42. Entre os benefícios estimados desta fiscalização pode-se mencionar a melhoria dos processos de contratação e acompanhamento de obras, além de evitar que as irregularidades encontradas possuam efeito multiplicador, considerando que a obra é considerada um modelo para as demais reformas da Esplanada dos Ministérios.
III Achados de auditoria
III.1 Falhas na elaboração do orçamento (F/I) 
43. Em razão da elaboração orçamento de referência da licitação, pelo Ministério da Saúde, não ter seguido as determinações do Decreto presidencial 7.983/2013 e as recomendações da Jurisprudência deste Tribunal a contratação do retrofit do bloco 'O' foi realizada licitação com base em um orçamento que possuía falhas as quais poderiam ter levado a ocorrência de sobrepreço no contrato e consequente a uma contratação antieconômica.
Tipificação
44. O presente achado foi classificado como Falhas Impropriedades (F/I) , com proposta de ciência ao gestor, devido ao fato de que os problemas encontrados não levaram a ocorrência de sobrepreço no contrato, conforme demonstrado na seção VII Anexos - item 2. O sobrepreço inicial da planilha orçamentária foi corrigido no desconto oferecido pela licitante vencedora.
45. Portanto, a irregularidade não se enquadra nos termos do art. 138, § 1º, inc. IV, da Lei 14.116, de 31 de dezembro de 2020 (LDO 2021) , o qual preceitua que serão classificados como indícios de irregularidades graves com recomendação de paralisação (IGP) os atos e fatos materialmente relevantes em relação ao valor total contratado que apresentem potencialidade de ocasionar prejuízos ao erário ou a terceiros e que (a) possam ensejar nulidade de procedimento licitatório ou de contrato; ou (b) configurem graves desvios relativamente aos princípios constitucionais a que está submetida a administração pública federal.
46. Como também não atende à conceituação contida nos incisos V e VI do § 1º do mesmo art. e Lei que classificam, respectivamente, como irregularidade grave com recomendação de retenção parcial de valores (IGR) aquela que, embora atenda à conceituação contida no inciso IV, permite a continuidade da obra desde que haja autorização do contratado para retenção de valores a serem pagos, ou a apresentação de garantias suficientes para prevenir o possível dano ao erário; e irregularidade grave que não prejudique a continuidade (IGC) , aquele que, embora gere citação ou audiência do responsável, não atende à conceituação contida nos incisos IV ou V do § 1º.
Situação encontrada
47. O Decreto 7.983, de 8 de abril de 2013, da Presidência da República, define que para serviços e obras de engenharia deverá ser utilizado como referência de preços a mediana do Sinapi e do Sicro, no caso de serviços de transportes, e, em caso de inviabilidade, o orçamento pode ser elaborado utilizando-se tabela de referência formalmente aprovada por órgãos ou entidades da Administração Pública Federal em publicações técnicas especializadas, em sistema específico instituído para o setor ou em pesquisa de mercado.
48. Já a jurisprudência deste Tribunal recomenda, para complementar os preços de itens não encontrados no Sinapi e no Sicro, a utilização das contratações feitas pela Administração Pública (Painel de Preços) e pesquisa de preço de mercado, com pelo menos três propostas. Esse entendimento pode ser observado nos Acórdão 3224/2020-TCU-Plenário, 452/2019-Plenário, 1.548/2018-Plenário, 718/2018-Plenário, 2.787/2017-Plenário, 3.351/2015-Plenário, 1.445/2015-Plenário e 3.272/2011-Plenário.
49. No caso de falta de composições de custos nos sistemas do Sinapi e Sicro, pode-se utilizar, conforme Roteiro de Auditoria de Obras Públicas do TCU, as composições de sistemas referencias mantidos por órgãos estaduais ou municipais (Emop/RJ, SCO/Rio, Siurb, Seinfra/CE, dente outros) . Tem-se ainda sistemas de referência de preços das companhias/departamentos estaduais de habitação, de companhias estaduais de saneamento e departamentos estaduais de estradas de rodagem (Orse/SE, Novacap/DF, Saneago/GO, Copasa/MG, DER/SP e outros) .
50. A partir dessas composições dos órgãos públicos, inclui-se o valor dos insumos do Sinapi, em seguida valores de contratações feitas pela Administração Pública e por último pesquisa de preços no mercado.
51. A elaboração do orçamento da licitação pelo Ministério da Saúde, conforme demonstrado no Termo de Referência - Anexo I do Edital - (evidência 2, p. 39) , foi feita considerando em primeiro lugar as referências do Sinapi, mas nos casos nos quais não havia referência Sinapi foi utilizado o banco de dados do SBC informativos (https://informativosbc.com.br/) , que é um banco de composições e preços da iniciativa privada. Somente depois foi utilizado a pesquisa no Painel de preços (https://paineldeprecos.planejamento.gov.br/) e a cotação de pesquisa de mercado.
52. A utilização do banco de dados do SBC, como feito pelo MS, antes do uso de preços de contratações feitas pela Administração Pública (Painel de Preços) e da pesquisa de mercado, está em desacordo com a jurisprudência do TCU e do Decreto 7.983/2013. Além da utilização dos custos de insumos, foram utilizadas diversas composições do SBC e, conforme analisado no Anexo 1, foi verificado que alguns serviços se encontram com parâmetros divergentes do Sinapi, que se utilizados, podem levar a sobrepreços muito significativos.
53. Outra falha identificada na elaboração do orçamento é que não foi realizada a análise da vantagem da não utilização da desoneração da folha de pagamento, conforme possibilitado pela Lei 12.546, de 14 de dezembro de 2011 e suas alterações.
54. A Lei 13.202/2015 modificou a alíquota de contribuição sobre a receita bruta, que inicialmente era de 2%, para 4,5%. Assim, a vantagem de se fazer o uso da desoneração, que na alíquota de 2% praticamente garantia um custo menor para a administração, não ficou tão evidente. Desse modo, o ideal é que seja feito um orçamento com a desoneração e outro sem, para se avaliar o benefício dela. Essa análise não foi feita pelo MS.
Causa
55. O MS ao não seguir as determinações do Decreto presidencial 7.983/2013 e as recomendações da Jurisprudência deste Tribunal elaborou o orçamento base da licitação com sobrepreço. Essa constatação é fácil de ser mostrada visto que mesmo com um desconto de mais de 20% da contratada houve um desconto de menos de 2% em relação ao valor paradigma da análise (seção VII Anexos - item 2 - Resultados do SAO) 
Efeito
56. Apesar das falhas no orçamento inicial não foi encontrado sobrepreço de modo global no contrato. Como houve um desconto de 20,52% na licitação esses erros foram compensados pela disputa de propostas na licitação. A análise dos valores da planilha contratual foi feita no Sistema de Análise de Orçamento do TCU - SAO e seus resultados apresentados no Anexo 2. A representatividade da amostra foi de 43,06%. Nessa amostra o valor contratual ficou 1,73% abaixo do valor paradigma da análise. Em relação ao total, o valor é 0,75% mais baixo.
57. Ressalta-se que o BDI adotado e os custos da Administração Local estão dentro dos parâmetros estabelecidos no Acórdão 2622/2013-TCU-Plenário.
Encaminhamento
58. Desse modo, propõe-se dar ciência ao Ministério da Saúde que o orçamento base da licitação não obedeceu ao Decreto 7.983/2013, da Presidência da República, bem como não observou a jurisprudência do TCU.
III.2 Falhas no Edital/Licitação (F/I) 
59. Devido a falhas na elaboração do Edital, a condução da licitação e do contrato foram realizadas de forma inconforme com a Lei 8.666/1993 e a jurisprudência do TCU, levando a riscos de atraso no início das obras, medições em desacordo com as condições estabelecidas em Edital, restrição à competitividade, falhas formais e risco de superfaturamento.
Tipificação
60. O presente achado foi classificado como Falhas Impropriedades (F/I) , com proposta de ciência ao gestor, devido ao fato que as falhas encontradas foram corrigidas posteriormente ou não geraram dano (evidências 14 a 18) .
61. Portanto, a irregularidade não se enquadra nos termos do art. 138, § 1º, inc. IV, da Lei 14.116, de 31 de dezembro de 2020 (LDO 2021) , o qual preceitua que serão classificados como indícios de irregularidades graves com recomendação de paralisação (IGP) os atos e fatos materialmente relevantes em relação ao valor total contratado que apresentem potencialidade de ocasionar prejuízos ao erário ou a terceiros e que (a) possam ensejar nulidade de procedimento licitatório ou de contrato; ou (b) configurem graves desvios relativamente aos princípios constitucionais a que está submetida a administração pública federal.
62. Como também não atende à conceituação contida nos incisos V e VI do § 1º do mesmo art. e Lei que classificam, respectivamente, como irregularidade grave com recomendação de retenção parcial de valores (IGR) aquela que, embora atenda à conceituação contida no inciso IV, permite a continuidade da obra desde que haja autorização do contratado para retenção de valores a serem pagos, ou a apresentação de garantias suficientes para prevenir o possível dano ao erário; e irregularidade grave que não prejudique a continuidade (IGC) , aquele que, embora gere citação ou audiência do responsável, não atende à conceituação contida nos incisos IV ou V do § 1º.
Situação encontrada
a) Momento de exigência de comprovação de qualificação técnico-profissional em desacordo com o no art. 30, §1º, inciso I, da Lei 8.666/1993
63. Devido à exigência de qualificação técnico-profissional em momento diferente do que determina a Lei 8.666, de 1993, houve uma exposição da administração a riscos de atraso do início dos serviços contratados.
64. Um dos problemas encontrados no edital foi a exigência de comprovação de qualificação técnico-profissional somente no momento de assinatura do contrato. Essa situação está em desacordo com a Lei 8.666/93, que exige tal documentação no momento de apresentação das propostas das licitantes. Os itens 9.11.1.6.4., 9.11.1.6.5. e 9.11.1.6.6. do edital tem o seguinte texto:
'9.11.1.6.4. Declaração de que, NA DATA DA CONTRATAÇÃO, haverá em seu quadro de pessoal, profissional (is) de nível superior nas áreas de engenharia civil, arquitetura, engenharia elétrica-eletrônica e engenharia mecânica, detentor (es) de certidão (ões) e/ou atestado (s) devidamente registrado  (s) pelo CREA/CAU contendo execução de serviços de características semelhantes às do objeto desta licitação. A (s) parcela (s) de maior relevância é (são) a (s) seguinte (s) para cada profissional: (¿) 
9.11.1.6.5. A comprovação da qualificação técnica do (s) profissional (is) exigido (s) na alínea anterior dar-se-á pela apresentação, NA DATA DA CONTRATAÇÃO, de currículo (s) do (s) profissional (is) e respectivo (s) atestado (s) fornecido (s) por pessoas jurídicas de direito público ou privado, que comprovem a execução de serviço semelhante ao descrito nas parcelas de maior relevância, acompanhado (s) das respectiva (s) Certidão (ões) de Acervo Técnico - C.A.T., emitida (s) pelo CREA e/ou CAU, deste que atendam às exigências de cada tipo de serviço, conforme definido na alínea 'f', admitindo-se a Certidão de Acervo Técnico de obra específica, expedida pelo CREA e/ou CAU.
a) Deverá ser apresentada, NA DATA DA CONTRATAÇÃO, declaração individual, por escrito, de cada profissional apresentado para atendimento ao disposto na alínea 'e', autorizando sua inclusão como membro da equipe técnica que participará efetivamente na execução dos trabalhos.
b) O (s) profissional (is) indicado (s) será (ão) o (s) responsável (is) pela prestação dos serviços objeto desta licitação, compondo a respectiva equipe técnica. A substituição desse (s) profissional (is) só será admitida, em qualquer tempo, por outro (s) que detenha (m) as mesmas qualificações aqui exigidas e por motivos relevantes, justificáveis pela CONTRATADA e aceitos pela CONTRATRANTE.
9.11.1.6.6. Para a comprovação de vínculo empregatício dos profissionais que comporão a equipe técnica, deverão ser apresentados os seguintes documentos, NA DATA DA CONTRATAÇÃO: ¿'
65. Essa falha já havia sido apontada no subitem 9.3.2 do Acórdão 19/2017-TCU-Plenário. Nessa decisão o TCU deu ciência ao então Ministério do Planejamento, Desenvolvimento e Gestão acerca da impropriedade identificada na Concorrência 2/2015, para que fossem adotadas medidas internas com vistas à prevenção de ocorrência de outras falhas semelhantes.
66. Apesar de se tratar do mesmo objeto a ciência foi dada a outro órgão. Tal situação, assim como elaborada, expõe a administração a riscos, visto que não traz garantias de que a licitante vencedora efetivamente contará com os respectivos profissionais ou que apresentará a documentação exigida no momento da contratação. Caso ela não comprove seria necessário a convocação da segunda colocada, podendo atrasar o início da obra.
67. Essa exigência de comprovação de qualificação técnico-profissional somente no momento de assinatura do contrato, infringe o disposto no art. 30, §1º, inciso I, da Lei 8.666/1993, que dispõe que a comprovação do licitante de possuir em seu quadro permanente os profissionais detentores dos atestados exigidos deve ser feita na data prevista para entrega da proposta.
68. Além disso, o MS não fez a análise da capacidade técnico profissional no momento da contratação da empresa. No processo eletrônico 25000.155325/2019-78, do Sistema Eletrônico de Informação (SEI) , que foi fornecido acesso à equipe de auditoria, não foi encontrado documento que comprove essa verificação.
69. Após ser questionada, a fiscalização da obra informou que essa análise não foi feita porque a equipe que acompanharia a obra era a mesma dos atestados de qualificação técnico operacional. Entretanto, não há essa comprovação no processo. Para resolver esse problema o MS incluiu no processo do SEI a análise da capacitação técnico-profissional (Evidência 14) .
b) Medição dos serviços em desacordo com critério estabelecido em edital
70. Em consequência do uso do projeto básico sem todas as informações necessárias para a utilização do regime de empreitada por preço global, foram previstos critérios de medição inviáveis de se utilizar na prática da obra, levando ao desrespeito às regras de medição estabelecidas no edital de licitação.
71. Repise-se que a licitação anterior, Concorrência 2/2015, realizada em 13/9/2016, foi objeto de representação formulada pela licitante Santa Bárbara Construções S.A. (peça 1 do TC 029.253/20160) . A representante alegou que a adoção do regime de empreitada por preço global para realização da contratação da obra seria incompatível com o objeto licitado (obra de reforma) , e que estaria em desacordo com o entendimento do Tribunal firmado no Acórdão 1977/2013-TCU-Plenário. Neste decisum foi definido que a empreitada por preço global deve ser adotada somente quando há possibilidade prévia de definição das quantidades de serviços a serem executados no projeto, com boa margem de precisão, não sendo aplicável, por exemplo, aos casos de reformas de edificações.
72. Contudo, no Acórdão 19/2017-TCU-Plenário, que decidiu sobre a mencionada representação de licitante, o Ministro Relator Benjamin Zymler concluiu que se tratava de contratação que englobaria praticamente todos os serviços de uma obra nova de construção, à exceção da estrutura do prédio. E, dessa forma, tendo sido previstos os serviços necessários para a recuperação do Bloco 'O' da Esplanada dos Ministérios nos casos pendentes de reforços, entendia-se que todos os demais itens seriam de nova execução, não havendo similaridade com o conceito de reforma, em sua essência.
73. O Ministro Relator concluiu, ainda, que minimizado o quesito de imprevisibilidade de serviços para o retrofit do Bloco 'O', a precisão na definição dos quantitativos de serviços a serem executados no projeto vinham sendo revisados, a fim de se obter o maior grau possível de precisão e detalhamento dos quantitativos e especificações necessários à contratação, sendo considerada possível, naquele caso, a adoção do modelo de execução por empreitada por preço global.
74. Na nova licitação, manteve-se o regime de empreitada por preço global, no entanto, o que se observou durante a execução do serviço foi a dificuldade prática de se utilizar esse regime para esse tipo de obra, justamente em razão do baixo grau de precisão e detalhamento dos quantitativos.
75. Como exemplo, cita-se incertezas que só podem ser verificadas após demolição de acabamentos existentes. É o caso do serviço de retirada dos pontos de oxidação dos perfis metálicos. Esse serviço é o item 22 da curva ABC. O quantitativo real de execução desse item só poderá ser feito após a retirada total dos revestimentos que envolvem os pilares metálicos e dos forros, necessitando de uma medição individual para quantificar os serviços feitos.
76. Outro exemplo de incertezas é o fato de que, em visita à obra, foram informadas, pela fiscalização, algumas possíveis alterações que serão motivos de aditivo. Uma delas é a mudança da espessura do vidro da fachada, quarto item da curva ABC, e, outra, a diminuição da área de execução de laje sobre o térreo. Apesar de ser um retrofit, e não uma reforma, havia ainda muitas incertezas no projeto básico.
77. Nesse cenário, uma das vantagens do uso da empreitada por preço global, que é a diminuição da necessidade de verificação dos quantitativos nas medições, não pode ser utilizada para o caso em análise, em razão da limitada precisão na quantificação dos serviços a serem executados que esse tipo de obra apresenta.
78. A forma de pagamento, proporcional ao cronograma físico-financeiro, pode levar a diferenças na medição que não justificam o uso do regime de empreitada por preço global. Se o contratado fizer a menos do que o planejado ele não receberia a medição. Se ele fizer a mais não receberá a parte feita a maior. E de qualquer maneira a fiscalização da obra teria que fazer a verificação item a item do que foi executado. Dessa forma não se vislumbra vantagens para a Administração em utilizar esse regime de execução nesse tipo de licitação.
79. Assim, apesar do edital definir os percentuais de medição dos serviços a cada mês, seguindo o cronograma físico-financeiro, não é o que realmente aconteceu na prática. A primeira medição  (evidência 15)  foi medida considerando o quantitativo realmente executado e não o percentual previsto no cronograma físico-financeiro  (evidência 16) . O valor previsto para a primeira medição era R$ 633.891,58, ao passo que o valor medido foi R$ 2.367.026,55.
80. Registre-se que, apesar de estar em desacordo com as regras do edital, essa situação não causa nenhum prejuízo à Administração e remunera a empresa de acordo com o real executado que, nesse caso, foi muito superior ao planejado.
81. O art. 47 da lei 8.666/93 informa que 'a Administração deverá fornecer obrigatoriamente, junto com o edital, todos os elementos e informações necessários para que os licitantes possam elaborar suas propostas de preços com total e completo conhecimento do objeto da licitação'. As alterações já constatadas até o momento demonstram que o Projeto Básico utilizado para elaboração do orçamento base da licitação não atendeu a esse requisito da lei.
c) Prazo para envio das propostas no Pregão Eletrônico
82. Em razão do tempo exíguo concedido para elaboração das propostas e para ajuste após a sessão do pregão, levando em conta a quantidade de itens da planilha, houve um risco de diminuição da quantidade de empresas participantes do certame, bem como houve a apresentação de propostas com erros.
83. Primeiramente, cabe ressaltar que o uso do pregão foi motivo de quatro pedidos de impugnação do Edital. O Ministério da Saúde respondeu a todos e manteve o entendimento que a licitação poderia ser realizada utilizando-se dessa modalidade, conforme Parecer 788/2020, datado de 4/8/2020 (evidência 6) da Consultoria Jurídica junto ao Ministério da Saúde (Conjur-MS/CGU/AGU) .
84. O principal argumento utilizado foi que o Decreto 10.024/2019, regulamentou a modalidade de pregão, na forma eletrônica, para a aquisição de bens e a contratação de serviços comuns, incluídos os serviços comuns de engenharia.
85. O entendimento da Conjur-MS não destoou, nem da Súmula 257/2010 desta Corte de Contas que uniformizou o entendimento de que 'o uso do pregão nas contratações de serviços comuns de engenharia encontra amparo na Lei 10.520/2002'
86. Ademais é necessário considerar a evolução no entendimento desses conceitos que a Administração vem construindo. Com a nova lei de licitações, Lei 14.133 de 1º de abril de 2021, esse assunto não terá mais controvérsias. A lei traz com mais precisão a diferença entre obra e serviço de engenharia e autoriza a utilização do pregão para contratação de serviço comum de engenharia.
Art.6º (¿) 
XII - obra: toda atividade estabelecida, por força de lei, como privativa das profissões de arquiteto e engenheiro que implica intervenção no meio ambiente por meio de um conjunto harmônico de ações que, agregadas, formam um todo que inova o espaço físico da natureza ou acarreta alteração substancial das características originais de bem imóvel;
XXI - serviço de engenharia: toda atividade ou conjunto de atividades destinadas a obter determinada utilidade, intelectual ou material, de interesse para a Administração e que, não enquadradas no conceito de obra a que se refere o inciso XII do caput deste artigo, são estabelecidas, por força de lei, como privativas das profissões de arquiteto e engenheiro ou de técnicos especializados, que compreendem:
a) serviço comum de engenharia: todo serviço de engenharia que tem por objeto ações, objetivamente padronizáveis em termos de desempenho e qualidade, de manutenção, de adequação e de adaptação de bens móveis e imóveis, com preservação das características originais dos bens;
b) serviço especial de engenharia: aquele que, por sua alta heterogeneidade ou complexidade, não pode se enquadrar na definição constante da alínea 'a' deste inciso;
 (¿) 
Art. 29. A concorrência e o pregão seguem o rito procedimental comum a que se refere o art. 17 desta Lei, adotando-se o pregão sempre que o objeto possuir padrões de desempenho e qualidade que possam ser objetivamente definidos pelo edital, por meio de especificações usuais de mercado.
Parágrafo único. O pregão não se aplica às contratações de serviços técnicos especializados de natureza predominantemente intelectual e de obras e serviços de engenharia, exceto os serviços de engenharia de que trata a alínea 'a' do inciso XXI do caput do art. 6º desta Lei.
87. Essa nova norma determina que, assim como ocorre no pregão, nas licitações primeiramente sejam feitas as etapas de propostas e julgamento para depois ser feita a habilitação. Define ainda que deverão ser realizadas preferencialmente sob a forma eletrônica, como já ocorre hoje com o Pregão Eletrônico.
88. No entanto, um fator a ser observado é o pouco tempo ofertado para elaboração das propostas pelos licitantes. O Edital foi republicado em 18/11/2020 e o pregão foi marcado para 30/11/2020. O prazo de apenas oito dias úteis para elaboração da proposta foi motivo de um pedido de impugnação do edital, que não foi aceito pelo MS. Ademais, o prazo dado pelo pregoeiro para envio da proposta ajustada foi de apenas um dia, conforme consta na ata de realização do pregão (Evidência 11) .
89. A planilha da licitação tem aproximadamente mil itens de serviços. Apesar do uso do pregão não ser contraindicado para esse tipo de contratação, é importante que o prazo para elaboração das propostas e ajustes após o pregão, tem de ser compatível com a quantidade de itens da planilha orçamentária da proposta. As empresas licitantes têm de ter tempo hábil de fazer uma proposta para que reflita a realidade dos serviços a serem executados.
90. Há jurisprudência no sentido de que o prazo para a apresentação das propostas deve ser compatível com a quantidade e a complexidade das informações que as licitantes devem fornecer, como os Acórdãos 1.462/2010, 1.188/2011 e 694/2014, todos do Plenário. Já o Acórdão 122/2012-TCU-Plenário determinam que a fixação de prazo desarrazoado para o encaminhamento de proposta de preços ajustada, após a fase de lances do pregão, constitui infração aos princípios da razoabilidade e da proporcionalidade.
91. Apesar do prazo exíguo para elaboração das propostas, houve concorrência com a participação de várias empresas. No entanto, o prazo de 24 horas para ajustes da proposta vencedora gerou falhas na planilha contratual, como será detalhado no tópico a seguir.
92. Dessa maneira, propõe-se dar ciência ao Ministério da Saúde que o prazo a ser concedido para a elaboração da proposta e do ajuste da planilha após o pregão deve se levar em consideração a quantidade de itens da planilha e a complexidade dos serviços.
d) Falhas na planilha contratual referentes aos valores de mão de obra
93. Devido a apresentação da proposta vencedora com falhas nos valores referentes ao serviço de 'mão de obra' poderá ocorrer a incidência de problemas em futuros aditivos contratuais.
94. A proposta apresentada pela empresa vencedora teve um desconto quase linear em todos os itens. Na composição, o desconto foi aplicado em todos os insumos, inclusive na mão de obra.
95. Assim, apesar de ser utilizado os referenciais do Sinapi, ao se aplicar o desconto linear, a proposta apresentada pela Engemil conteve valores de mão de obra, de algumas categorias, abaixo dos mínimos estabelecidos em convenção coletiva.
96. Não é esperado que a empresa esteja remunerando os seus empregados com os valores descritos na proposta, pois estaria em desacordo com a legislação trabalhista e sujeita às penalidades cabíveis. A situação mais provável é que a planilha foi apresentada apenas por formalização. Uma das prováveis causas foi o pouco tempo para elaboração da proposta, conforme já falado na análise sobre o uso do pregão.
97. Essa questão deveria ter sido analisada no momento da avaliação da proposta apresentada. Apesar de ser uma falha formal e não ser obrigatória essa verificação (item 9.2.6 do Acórdão 719/2018-TCU-Plenário) o MS deveria ter solicitado à empresa vencedora a correção dessa impropriedade, visto que a falha nesses custos unitários poderá ocasionar problemas em eventuais aditivos contratuais no decorrer da obra. O problema seria ocasionado quando fosse utilizar os valores de mão de obra incorretos na elaboração de uma nova composição de custos.
98. Em visita à obra, a equipe de auditoria comunicou o fiscal sobre essa ocorrência. Posteriormente o MS solicitou à Engemil o ajuste da planilha para resolução dessa impropriedade (Evidência 17) .
e) Falha no critério de medição da Administração Local
99. Devido à falta de definição, no edital de licitação 107/2020, Pregão Eletrônico 25/2020, do critério de medição do serviço 'administração local' os pagamentos à contratada poderiam ocorrer de forma desproporcional à execução da obra, o que poderiam ocasionar o superfaturamento desse item.
100. O item 9.3.2.2. do Acórdão 2.662/2013 determina que os custos de administração local da obra devem ter critério de medição estabelecido no edital, com pagamentos proporcionais à execução financeira da obra.
101. Contudo, o edital nº 107/2020 não continha esse tipo de previsão, e, por outro lado, estipulava percentuais fixos para pagamento desse item, de acordo com o cronograma físico-financeiro.
102. A fiscalização do contrato, após ter sido alertada pela equipe de auditoria, em visita à obra no dia 12/4/21, corrigiu essa impropriedade. Em ofício encaminhado à contratada em 26/4/21 (Evidência 18) , o MS informou que a medição da administração local passaria a ser realizada de modo proporcional à execução financeira da obra. Essa medida já foi implementada na primeira medição do contrato, demonstrando assim a correção dessa falha (Evidência 15) .
103. Desse modo, propõe-se dar ciência ao Ministério da Saúde que a falta de critérios de medição da administração proporcional à execução financeira no edital está contrária à determinação do item 9.3.2.2. do Acórdão 2.662/2013.
Causa
104. As falhas encontradas decorreram da inobservância às determinações da lei 8.666/1993, art. 30, §1º, inciso I e art. 47, e a jurisprudência deste tribunal, principalmente o Acórdão 2622/2013-TCU-Plenário.
Efeito
105. Os efeitos dos problemas descritos foram mitigados ou não chegaram a causar danos ao erário. Entretanto, poderiam ter levado ao atraso no início das obras, medições em desacordo com as condições estabelecidas em Edital, restrição a competitividade, falhas formais e risco de superfaturamento. Assim, embora não tenha havido, na prática, nenhuma consequência significativa das falhas apontada é importante que ela seja relatada para evitar a sua ocorrência em novas licitações.
Encaminhamento
106. Em atenção às falhas e/ou impropriedades identificadas no edital de licitação 107/2020, propõe-se dar ciência ao Ministério da Saúde que:
a) a exigência de comprovação de qualificação técnico-profissional somente no momento de assinatura do contrato está em desacordo com art. 30, §1º, inciso I, da Lei 8.666/93.
b) o uso de empreitada por preço global deve ser utilizado no caso de contratações de obras com boa precisão nos quantitativos e nas soluções técnicas dos serviços.
c) o melhor momento para verificação da conformidade dos custos unitários é no momento da análise da proposta.
d) o melhor momento para verificação da conformidade dos custos unitários é no momento da análise da proposta.
e) a falta de critérios de medição da administração proporcional à execução financeira no edital está contrária à determinação do item 9.3.2.2. do Acórdão 2.662/2013.
III.3 Restrição à competitividade da licitação (F/I) 
107. Devido à elaboração do edital do Pregão 25/2020 com a exigência de comprovantes de qualificação técnica operacional, subitem 9.11.1.1.2 (Evidência 4 - Edital 90/2020) , exigindo mais de 50% do quantitativo de previsão de execução dos serviços, sem atentar à jurisprudência do TCU e à Lei 8.666/1993, poderia ter havido a restrição à competitividade do certame licitatório e uma possível escolha de proposta não necessariamente mais vantajosa para a Administração.
Tipificação
108. O presente achado foi classificado como Falhas Impropriedades (F/I) , com proposta de ciência ao gestor, devido ao fato que apesar de ter havido a possibilidade de restrição à competitividade essa situação não se concretizou.
109. Portanto, a irregularidade não se enquadra nos termos do art. 138, § 1º, inc. IV, da Lei 14.116, de 31 de dezembro de 2020 (LDO 2021) , o qual preceitua que serão classificados como indícios de irregularidades graves com recomendação de paralisação (IGP) os atos e fatos materialmente relevantes em relação ao valor total contratado que apresentem potencialidade de ocasionar prejuízos ao erário ou a terceiros e que (a) possam ensejar nulidade de procedimento licitatório ou de contrato; ou (b) configurem graves desvios relativamente aos princípios constitucionais a que está submetida a administração pública federal.
110. Como também não atende à conceituação contida nos incisos V e VI do § 1º do mesmo art. e Lei que classificam, respectivamente, como irregularidade grave com recomendação de retenção parcial de valores (IGR) aquela que, embora atenda à conceituação contida no inciso IV, permite a continuidade da obra desde que haja autorização do contratado para retenção de valores a serem pagos, ou a apresentação de garantias suficientes para prevenir o possível dano ao erário; e irregularidade grave que não prejudique a continuidade (IGC) , aquele que, embora gere citação ou audiência do responsável, não atende à conceituação contida nos incisos IV ou V do § 1º.
Situação encontrada
111. Quanto aos itens com quantitativo acima de 50% da planilha orçamentária temos:
Tabela 01: Lista dos serviços com exigência de quantitativos acima de 50% da previsão da planilha orçamentária
	Item
	Quantidade do serviço previsto na planilha orçamentária
	Exigência do Atestado 
	% Exigida

	Ar condicionado
	264TR
	240 TR
	90,9

	Grupo gerador
	550 KVA
	625 KVA
	113,6

	No Break
	150 KVA
	160 KVA
	106,7

	Conjunto Motor bomba
	40 CV (cada) 
	40 CV (cada) 
	100,0

	Brise
	3.710 m2
	3.300 m2
	88,9

	Estrutura metálica
	1.510 m2
	965 m2
	63,9

	Concreto armado
	506 m3
	321 m3
	63,4

Fonte: Compilação dos dados do Edital e da planilha orçamentária
112. Segundo Rafael Jardim, em seu livro 'Obras Públicas: Comentários à jurisprudência do TCU', muito embora o art. 30, §1º, inciso I, da Lei 8.666/93 vede a exigência de apresentação de quantitativos mínimos para comprovação da capacidade técnico-profissional e não obstante o conteúdo do inciso II, do mesmo artigo ter sido vetado (que tratava da capacidade técnico operacional) , 'é pacífico no TCU a viabilidade de se solicitar experiência anterior baseada em quantidades mínimas para a capacidade técnico-operacional.'
113. Para Jardim, o princípio primordial da licitação é a obtenção da proposta mais vantajosa - garantida a isonomia, e 'pouco se aproveitaria de um serviço contratado por um ótimo preço, mas executado com qualidade ruim. Por certo que não se trataria da melhor proposta.'
114. Ainda nas palavras de Jardim, é da necessidade de examinar a semelhança do objeto (especificamente quanto ao porte) que se admite a exigência de quantitativos mínimos, tratando-se, pois, de providência em sintonia com os princípios primordiais da licitação, uma vez que a garantia do cumprimento das obrigações tem cunho constitucional.
115. Concluindo, o autor ressalta que essa possibilidade é incontroversa, tanto na jurisprudência quanto na doutrina, já tendo sido inclusive sumulada no Tribunal de Contas da União (Súmula TCU 263/2011) e, concentrando-se no histórico de decisões do TCU acerca dos limites na imposição desses quantitativos, a recomendação é que as exigências sejam limitadas a 50% dos quantitativos previstos no instrumento convocatório.
116. Sobre tal exigência, no Acórdão 2099/2009-TCU-Plenário, da relatoria do Ministro Augusto Sherman, foi registrado que é 'vedado o estabelecimento de percentuais mínimos acima de 50% dos quantitativos dos itens de maior relevância da obra ou serviço, para fins de comprovação da qualificação técnica dos licitantes, salvo em casos excepcionais, devidamente justificados no processo administrativo relativo à licitação, previamente à publicação do respectivo edital, ou no próprio edital e em seus anexos.'
117. Por sua vez, o Ministro Relator Valmir Campelo, no voto condutor do Acórdão 1432/2010-TCU-Plenário, registrou 'a jurisprudência desta Corte é pacífica no sentido de que as exigências de atestados de capacidade técnico-operacional devem se limitar aos mínimos que garantam a qualificação técnica das empresas para a execução do empreendimento, de acordo com o disposto no art. 37 da Constituição Federal e o art. 3º da Lei 8.666/1993', e, dessa forma, o TCU 'não tem aceitado que se estabeleçam exigências excessivas, que possam restringir indevidamente a competitividade dos certames, a exemplo da comprovação de experiência em percentual superior a 50% (cinquenta por cento) dos quantitativos a executar (Acórdãos 1.284/2003¿ 2.088/2004¿ 2.656/2007¿ 608/2008¿ 2.215/2008 e 2.147/2009, 2.781/2017, 637/2017, 872/2016, 1931/2016, todos do Plenário) .'
118. Deste modo, as exigências de atestados para parcelas específicas do empreendimento devem ser admitidas, unicamente, quando se referirem a encargo materialmente relevante, com particularidade técnica ou executiva que o torne distinto do usualmente existente em outras obras de mesmo porte e tipologia.
119. Além disso, caso seja necessário a exigência de comprovação de execução de quantitativos acima dos 50% da previsão orçamentária essa situação deve ser justificada no processo, fato que não ocorreu nessa licitação.
120. A exigência de qualificação técnica é de extrema importância para tentar assegurar a contratação de uma empresa que tenha capacidade técnica compatível com o tamanho e especificidade dos serviços a serem contratados. Entretanto, uma exigência fora das exigências da Lei 8.666/1993 e da jurisprudência deste Tribunal pode restringir e/ou direcionar uma licitação.
Causa
121. O Ministério da Saúde não obedeceu à jurisprudência do TCU que determina que exigência de qualificação técnico operacional que veda percentuais superiores a 50% dos quantitativos a executar.
Efeito
122. O possível efeito dessa situação seria a restrição à competitividade da licitação, fato que não se concretizou. Embora não tenha havido, na prática, nenhuma consequência da falha apontada é importante que ela seja relatada para evitar a sua ocorrência em novas licitações.
Encaminhamento
123. Assim, propõe-se dar ciência ao MS para que, nas futuras licitações, não se faça a exigência de comprovantes de qualificação técnica contendo quantitativos com mais de 50% do quantitativo de previsão de execução, em obediência a jurisprudência deste Tribunal.
III.4 Estudo de viabilidade técnica e econômico-financeira deficiente (F/I) 
124. Devido aos Estudos Preliminares (Evidência 1) , elaborados pelo MS, não apresentarem alternativas à contratação da reforma, bem como não abordarem os custos de manutenção do prédio restaurado, resultando em um estudo de viabilidade técnica e econômico-financeira da obra deficiente, ferindo a norma legal, em especial os arts. 6º, inciso IX, e 12 da Lei 8666/1993 e, não foi possível visualizar se a escolha pelo retrofit foi a providência de menor custo-benefício para atendimento da necessidade do órgão.
Tipificação
125. O presente achado foi classificado como Falhas Impropriedades (F/I) , com proposta de ciência ao gestor, devido ao fato que a princípio essa falha não resultou em prejuízos aparentes a execução do retrofit do prédio.
126. Portanto, a irregularidade não se enquadra nos termos do art. 138, § 1º, inc. IV, da Lei 14.116, de 31 de dezembro de 2020 (LDO 2021) , o qual preceitua que serão classificados como indícios de irregularidades graves com recomendação de paralisação (IGP) os atos e fatos materialmente relevantes em relação ao valor total contratado que apresentem potencialidade de ocasionar prejuízos ao erário ou a terceiros e que (a) possam ensejar nulidade de procedimento licitatório ou de contrato; ou (b) configurem graves desvios relativamente aos princípios constitucionais a que está submetida a administração pública federal.
127. Como também não atende à conceituação contida nos incisos V e VI do § 1º do mesmo art. e Lei que classificam, respectivamente, como irregularidade grave com recomendação de retenção parcial de valores (IGR) aquela que, embora atenda à conceituação contida no inciso IV, permite a continuidade da obra desde que haja autorização do contratado para retenção de valores a serem pagos, ou a apresentação de garantias suficientes para prevenir o possível dano ao erário; e irregularidade grave que não prejudique a continuidade (IGC) , aquele que, embora gere citação ou audiência do responsável, não atende à conceituação contida nos incisos IV ou V do § 1º.
Situação encontrada
128. Na análise da necessidade da contratação de empresa especializada para reforma do Bloco 'O', nos subitens 1.2 e 2.2 de seus Estudos Preliminares (Evidência 1) e no item 2 do Termo de Referência (Evidência 2) , o Ministério da Saúde justificou, em síntese, que:
a) vislumbrava a ocupação de prédio da União, no caso o Bloco 'O' da Esplanada dos Ministérios, desocupado pelo Exército, uma oportunidade de redução de custos da Administração, posto que unidades administrativas do Ministério da Saúde estão locadas no edifício denominado 'PO 700', situado no endereço SRTV/Norte, quadra 701, lote D, Brasília-DF;
b) a locação do imóvel retro mencionado custa ao Ministério da Saúde o valor mensal de R$ 1.676.484,38 mais taxa de condomínio de R$ 570.578,57. O retorno do investimento foi apontado como sendo de aproximadamente 43 meses nos Estudos Preliminares e de aproximadamente dois anos no Termo de Referência;
c) com a acomodação dos servidores do Ministério da Saúde centralizada na Esplanada dos Ministérios, haveria maior eficácia nos processos de trabalho que envolvam colaboradores lotados em unidades prediais distintas, além de diminuir o custo com deslocamentos (táxigov) , para a realização de reuniões e outras agendas de trabalho; e
d) as instalações prediais do referido Bloco 'O' seriam adaptadas às tecnologias em uso nos tempos atuais, com revitalização e atualização da construção, para aumento da vida útil do imóvel, assim como o atendimento a critérios de sustentabilidade ambiental, e acessibilidade para todos.
129. Segundo Rafael Jardim, em seu livro 'Obras Públicas: Comentários à jurisprudência do TCU', pode existir mais de uma alternativa para solucionar algum problema ou ocorrer que as políticas públicas estejam voltadas à resolução de uma questão, em detrimento de outra, sendo que 'o estudo de viabilidade visa, justamente, subsidiar essas indagações', bem como, além da avaliação da possibilidade de equacionar os problemas, 'intentasse visualizar qual é a providência de menor custo para atender àquela necessidade específica'.
130. Neste sentido, o Acórdão 796/2012­TCU­Plenário, Ministra Relatora Ana Arraes, em seu subitem 9.1.1, ressaltou da necessidade de orientar as unidades responsáveis pela elaboração de projetos que os estudos técnicos realizados para escolha da solução a ser aplicada observem os requisitos do art. 12 da Lei 8.666/1993, ressaltando não apenas a viabilidade técnica, mas também a econômica.
131. O citado artigo estabelece que nos projetos básicos e projetos executivos de obras e serviços serão considerados os requisitos de economia na execução, conservação e operação, sem prejuízo da durabilidade da obra ou do serviço.
132. Já o Acórdão 2524/2011-TCU-Plenário, Ministro Relator Raimundo Carreiro, em seu subitem 9.2.7.5, registrou a necessidade dos Estudos de Viabilidade Técnica, Econômica e Ambiental apresentarem a projeção das receitas, dos custos e das despesas operacionais devidamente fundamentada em premissas econômicas e financeiras.
133. Sem essa projeção dos custos e das despesas operacionais não há como afirmar que o retorno esperado será o prazo apontado nos Estudos Preliminares e Termo de Referência. Ademais, a única comparação realizada pelo órgão foi em relação ao aluguel pago atualmente. Não se levantou, por exemplo, preços de aluguéis de outros estabelecimentos, ou ainda, o impacto da nova realidade trazida pelo modelo do trabalho à distância, que pode reduzir consideravelmente a necessidade de grandes ambientes corporativos.
134. Além disso, não foi apresentado um programa de necessidades, informando por exemplo qual a real necessidade de área para alocação dos servidores existentes e do possível ingresso de novos servidores, como informado no item 2.7 do Termo de Referência (evidência 2, p. 2) . Não há ainda a menção se foi verificado a existência de outros prédios, precisando ou não de reforma, ou a possibilidade de construção de um novo edifício que atenderia as necessidades do Ministério da Saúde.
135. Além dos aspectos econômicos e financeiros retro abordados, o estudo de viabilidade técnica não abordou aspecto sensível da alocação ou criação de espaços para estacionamento ou garagens, resultando que a revitalização e atualização da construção, para aumento da vida útil do imóvel, não se processe de forma completa ou integrada à circunvizinhança.
136. Ou seja, revitalizar o Bloco 'O' e não atentar para a demanda crescente por vagas de estacionamento ocorrida nos últimos anos, abre possibilidade para o não atendimento de normas e legislações vigentes sobre o assunto, ou até mesmo não garantir o conforto dos usuários e a acessibilidade de quem tem problemas de locomoção.
Causa
137. Elaboração de Estudo de viabilidade técnica e econômico-financeira em discordância com a Lei 8666/1993 e a jurisprudência do TCU.
Efeito
138. Possibilidade de que a decisão escolhida não representa o melhor custo-benefício para a Administração.
Encaminhamento
139. Assim, pelo todo exposto, deve-se dar ciência ao MS para que, o estudo de viabilidade técnica apresentado não contemplou todos os aspectos técnicos e econômico-financeiros da contratação da obra e de sua posterior manutenção, em consonância com os arts. 6º, inciso IX, e 12 da Lei 8666/1993.
IV Informações adicionais
140. Considerando que a obra é modelo para as demais intervenções nos prédios da esplanada, foram levantados alguns pontos que não constituem irregularidade, mas que merecem atenção por haver oportunidade de melhoria nas práticas adotadas.
a) vedação de participação de consórcio
141. A vedação de participação de consórcio de empresas no Pregão 25/2020 trouxe a possibilidade de restrição à competitividade do certame licitatório, isto é, uma chance de escolha da proposta não necessariamente mais vantajosa para a Administração.
142. Tal vedação de participação de consórcio de empresas no Pregão 25/2020 está consubstanciada no item 4.2.6 de seu Edital 90/2020 (Evidência 4) , in verbis:
4.2. Não poderão participar desta licitação os interessados:
 (¿) 
4.2.6 entidades empresariais que estejam reunidas em consórcio;
143. Segundo Rafael Jardim, em seu livro 'Obras Públicas: Comentários à jurisprudência do TCU', nas contratações que prevejam item orçamentário de vulto, com elevada especificidade e complexidade, em face da ampliação do universo de concorrentes e, em tese, a possibilidade de obter uma contratação mais econômica, caso o edital não opte pela possibilidade de formação de consórcios, deve-se justificar expressamente os motivos que levaram a tal decisão.
144. E, de fato, a jurisprudência deste Tribunal já se firmou no sentido de que, embora discricionária, nos termos do caput do art. 33 da Lei 8.666/1993, quando houver a opção da Administração pela restrição à participação de consórcios na licitação, tal escolha deve ser precedida das devidas justificativas no respectivo processo administrativo, especialmente quando a vedação representar risco à competitividade do certame (Acórdão 2831/2012-TCU-Plenário e 1.636/2007-TCU-Plenário) .
145. No presente caso, não obstante a baixa complexidade dos serviços a serem executados no retrofit do Bloco 'O', houve a justificativa para a não opção da participação de consórcios no procedimento licitatório, no item 9.2 do Termo de Referência (Evidência 2, p. 10) , conforme segue:
'Pela dimensão do objeto da licitação, não se justifica a participação de consórcios ou empresas estrangeiras, pois não há exigência de associação entre particulares nem necessidade de ampliação do universo de participantes.'
146. Temos, porém, que a opção pela possibilidade de formação de consórcios, não obstante a discricionariedade retro exposta e a boa ocorrência de empresas ao Pregão 25/2020, sempre permitirá uma maior abrangência na participação do procedimento licitatório, visto que empresas menores com qualificações que poderiam se somar para participar do certame licitatório e assim conseguir uma proposta mais vantajosa para a Administração.
147. Tanto que tal vedação à formação de consórcios foi motivo de dois pedidos de impugnação do Edital, demonstrando ter havido interesse em participação de consórcios, o que potencialmente aumentaria o número de licitantes e, assim, a competitividade no certame.
148. Pelo exposto e, mais uma vez, considerando que a licitação teve bom número de participantes, desconto considerável em relação ao orçamento base e não houve sobrepreço, não será proposta nenhuma medida ao MS. Entretanto, considerando que a obra é tida como exemplo para as demais reformas dos prédios da esplanada, é importante consignar que a opção por participação de consórcios propicia a ampliação do universo de concorrentes e, em tese, a possibilidade de obter uma contratação mais econômica.
b) padronização de reforma e construção para os imóveis da União
149. Como complementação sobre a questão de viabilidade técnica será feito uma análise sobre a repercussão que esse contrato terá sobre possíveis reformas dos demais prédios da esplanada dos ministérios, visto que foram construídos na mesma época.
150. O MPOG, no TC Processo 029.253/2016-0, peça 17, esclareceu que o projeto de retrofit fora integralmente desenvolvido pela Secretaria do Patrimônio da União (SPU) , por grupo de trabalho criado por meio da Portaria SPU 164, de 10/6/2013, e que a proposta apresentada pelo grupo de trabalho era de padronizar, racionalizar e modular os materiais e sistemas utilizados no projeto piloto (Bloco 'O') e, com isso, estabelecer um novo padrão de reforma e construção para os imóveis da União, iniciando-se com os prédios da Esplanada dos Ministérios.
151. Entretanto, como bem destacou o relator do Acórdão 19/2017-TCU-Plenário, seria preciso avaliar, caso a caso, a situação das edificações, as quais se encontram em diferentes graus de modernização. Para determinados casos, poderia caber a opção de reforma, e não de retrofit, o que apontaria para o regime de execução por empreitada por preços unitários.
152. Assim, a padronização deve se ater apenas às especificações técnicas e aos resultados físicos que se desejam obter para os prédios, e não se estender ao regime a ser adotado para a contratação das obras, o qual deverá ser estudado caso a caso, conforme a necessidade de intervenção de cada prédio.
153. Neste sentido a Portaria Interministerial 23, de 27 de abril de 2020, instituiu o Grupo de Trabalho Interministerial para Eficiência do Patrimônio Imobiliário Público da União, encarregado de estudar e propor ações para modernização e melhoria da eficiência do uso e da destinação do patrimônio imobiliário da União.
154. Tal grupo de trabalho buscará, a partir de ações piloto nos imóveis de propriedade da União situados no Distrito Federal, elaborar padrões replicáveis e soluções normativas, que possam otimizar e racionalizar a destinação, ocupação e incorporação do ativo imobiliário da União.
155. Além dos resultados desta portaria interministerial, há, em virtude da Portaria Conjunta 38, de 31 de julho de 2020, prazos para a atualização cadastral das informações referentes a ocupação dos imóveis de uso especial da União, pelos órgãos e entidades da administração pública federal direta, autárquica e fundacional, próprios ou de terceiros, no Sistema de Gerenciamento do Patrimônio Imobiliário de uso especial da União - SPIUNet.
156. A Secretaria de Coordenação e Governança do Patrimônio da União, em articulação com a Secretaria de Gestão, por meio de estratégias de ocupação dos imóveis, estabelecerá iniciativas, ações e projetos que proporcionem uma ocupação otimizada e compartilhada dos referidos imóveis, levando-se em consideração a oferta e a demanda de espaços.
157. Em outras possíveis reformas do demais blocos da esplanada, as especificações e orientações elaboradas pela SPU podem estar finalizadas e devem ser consideradas nos estudos de viabilidade futuros. Deve-se levar em conta os achados encontrados nessa auditoria. Além disso, deve-se observar a conveniência de se utilizar a tecnologia BIM na elaboração dos projetos.
IV Conclusão
158. A presente fiscalização teve por objeto a reforma do edifício Bloco 'O' da Esplanada dos Ministérios, em Brasília- DF, decorrente do Pregão Eletrônico 25/2020, promovido pelo Ministério da Saúde (MS) . A reforma do prédio proporcionará a mudança de funcionamento de suas unidades administrativas em Brasília-DF, atualmente locadas.
159. A reforma foi estimada pelo Ministério da Saúde em R$ 98.082.763,09, sendo que, na fase de lances do pregão, a Engemil - Engenharia Empreendimentos, Manutenção e Instalações Ltda., CNPJ 04.768.702/0001-70, ofereceu a melhor proposta no valor de R$ 77.950.000,00, representando desconto de 20,52% em relação ao orçamento do edital.
160. Decorrem dessas avaliações achados de auditoria cujas irregularidades foram classificadas como falhas formais (F/I) que não impedem a continuidade da execução das obras.
161. A questão 1 de auditoria - As premissas dos estudos realizados pelo órgão comprovam a viabilidade técnica e econômico-financeira do empreendimento? - resultou no achado intitulado Estudo de viabilidade técnica e econômico-financeira deficiente (Achado III.4) . Nesse achado foi apontado que não houve estudo de alternativas prévio à contratação e que o estudo apresentado não contemplava despesas de conservação e operação após a conclusão da obra.
162. Já com relação à questão 2 - Há projeto básico/executivo adequado para a licitação/execução da obra? - foi verificado que havia projeto básico para a licitação da obra. Apesar disso, o projeto utilizado foi insuficiente para utilização do sistema de empreitada por preço global, como pode ser visto no Achado III.2, item b. O projeto executivo estava no escopo da contratação.
163. Com a relação à questão 3 - O anteprojeto assegura os diretos de acessibilidade das pessoas portadoras de deficiências ou com mobilidade reduzida? - foi constatado que há projeto básico de acessibilidade e itens da planilha contratual para atender esse tema.
164. A questão 4 - O procedimento licitatório foi regular? - foi respondida nos Achados Falhas no Edital/Licitação (Achado III.2) e Restrição à competitividade da licitação (Achado III.3) . Neste último achado foi identificado exigência de capacitação técnico operacional com quantitativos acima de 50% do previsto na planilha orçamentária o que poderia ter levado a restrição à competitividade do certame licitatório.
165. No achado III.2 foram encontrados problemas que não causaram prejuízo ao certame licitatório ou que, de outra forma, já foram corrigidos, listados a seguir:
165.1. Exigência de comprovação de qualificação técnico-profissional somente no momento de assinatura do contrato, em desacordo com art. 30, §1º, inciso I, da Lei 8.666/9, o que poderia levar a risco de atraso do início dos serviços.
165.2. Uso de empreitada por preço global sem adequada previsão dos quantitativos dos serviços, bem como de suas soluções técnicas, o que pode ocasionar medições em desacordo com o critério estabelecido em edital.
165.3. Tempo exíguo concedido para elaboração das propostas, e do seu ajuste após a sessão do pregão, levando em conta a quantidade de itens da planilha, o que poderia levar a uma diminuição da quantidade de empresas participantes do certame ou a apresentação de propostas com erros.
165.4. Custos de mão de obra da planilha contratual com valores abaixo da convenção coletiva, o que poderá ocasionar problemas em futuros aditivos contratuais.
165.5. Falta de critérios de medição proporcional à execução financeira no edital, em desacordo com a determinação do item 9.3.2.2. do Acórdão 2.662/2013, o que poderia levar a superfaturamentos desse item.
166. Na questão 5 - A formalização do contrato atendeu aos preceitos legais e sua execução foi adequada? - não foram identificadas, nessa fiscalização, irregularidades/falhas com relação à execução do contrato.
167. Por sua vez quanto a questão 6 - Os preços dos serviços definidos no orçamento da obra são compatíveis com os valores de mercado? Os quantitativos definidos no orçamento da obra são condizentes com os quantitativos apresentados no projeto básico/executivo? - originou o achado 'Falhas na elaboração do orçamento' (Achado III.1) . O MS ao elaborar o orçamento para licitação não obedeceu ao Decreto 7.983/2013, da Presidência da República, e a jurisprudência do TCU que determinam que para complementar preços de itens não encontrados no Sinapi/Sicro deve-se fazer pesquisa de preços de mercado e nas contratações feitas pela Administração Pública.
168. Na seção IV Informações adicionais, foram feitas considerações sobre a vedação de participação de consórcios. Apesar de ter tido um bom número de participantes a opção por participação de consórcios propicia a ampliação do universo de concorrentes e, em tese, a possibilidade de obter uma contratação mais econômica.
169. Outro ponto avaliado nessa auditoria foi a questão de essa obra ser considerada um projeto piloto para as possíveis reformas dos demais blocos da esplanada dos ministérios, visto que foram construídos na mesma época. Foi ressaltado que cada caso deve ter um estudo de viabilidade próprio. Além disso, deve-se observar a Portaria Conjunta 38, de 31 de julho de 2020 e os resultados da Portaria Interministerial 23, de 27 de abril de 2020, que vão estudar e propor ações para modernização e melhoria da eficiência do uso e da destinação do patrimônio imobiliário da União. Ademais, devem ser levados em conta os achados encontrados nessa auditoria e analisada a oportunidade de se utilizar a tecnologia BIM na elaboração dos projetos.
170. Diante do exposto, propõe-se dar ciência ao MS dos achados encontrados e, visto que não se vislumbram encaminhamentos adicionais, encerramento do processo.
V Proposta de encaminhamento
171. Ante todo o exposto, submetem-se os autos à consideração superior, propondo:
I. Dar ciência ao Ministério da Saúde, com fundamento no art. 9º, inciso I, da Resolução-TCU 315, de 2020, ao Ministério da Saúde que:
a) o orçamento base da licitação não obedeceu ao disposto no Decreto 7.983/2013, da Presidência da República, bem como não observou a Jurisprudência do TCU quando da formação das composições e preço na fase elaboração dos orçamentos para a processo licitátório;
b) a exigência de comprovação de qualificação técnico-profissional somente no momento de assinatura do contrato está em desacordo com art. 30, §1º, inciso I, da Lei 8.666/9;
c) o uso do regine de empreitada por preço global não atendeu aos requesitos da lei 8.666/93 e do ítem 9.1.3 do Acórdão 1977/2013-TCU-Plenário;
d) o prazo concedido para a elaboração da proposta e do ajuste da planilha após o pregão não considerou a quantidade de itens da planilha e a complexidade dos serviços como determina os Acórdãos 1.462/2010, 1.188/2011 e 694/2014 e 122/2012, todos do Plenário;
e) não foi realizada análise e solicitada a correção das composições unitárias apresentadas pela licitante vencedora no momento da análise das propostas conforme indicado no item 9.2.6 do Acórdão 719/2018-TCU-Plenário;
f) a ausência, no edital do certame, de critérios de medição do serviço 'administração local' proporcional à execução financeira da obra contraria a determinação do item 9.3.2.2. do Acórdão 2.662/2013;
g) a exigência de comprovantes de qualificação técnica contendo quantitativos com mais de 50% do quantitativo de previsão de execução, está em desacordo com os Acórdãos 2.781/2017, 637/2017, 872/2016, 1931/2016, todos do Plenário do TCU; e
h) o estudo de viabilidade técnica apresentado não contemplou todos os aspectos técnicos e econômico-financeiros da contratação da obra e de sua posterior manutenção, em contrariedade ao disposto nos arts. 6º, inciso IX, e 12 da Lei 8666/1993.
II. Informar a deliberação que vier a ser adotada Ministério da Saúde, destacando que seu inteiro teor pode ser acessado por meio do endereço eletrônico www.tcu.gov.br/acordaos.
III. Encerrar os presentes autos, com fundamento no art. 169, incisos II e V, do Regimento Interno do TCU.
[Apêndices contendo 1) Matriz de Achados, 2) Fotos e 3) Dados da obra; bem como Anexos contendo 1) Análise do Orçamento e 2) Resultados do SAO constam no original, peça 29, p. 26-77]."
É o relatório.

não há.

Não atuou.

RELATÓRIO DE AUDITORIA. OBRAS DE RETROFIT DO BLOCO "O" DA ESPLANADA DOS MINISTÉRIOS. FALHAS DE ORÇAMENTO E DE EDITAL. CIÊNCIA. ARQUIVAMENTO.

RELATÓRIO DE AUDITORIA (RA)

Secretaria de Fiscalização de Infraestrutura Urbana (SeinfraUrbana).

Trata-se de auditoria realizada no Ministério da Saúde (MS) no âmbito do Fiscobras 2021, com o objetivo de avaliar a conformidade da obra de retrofit do Bloco "O" da Esplanada dos Ministérios, em Brasília-DF.
Referido prédio foi construído na década de 50, e está desocupado desde 2013, ano em que o Ministério da Defesa se retirou da edificação. Assim como os demais blocos da esplanada, ele é tombado pelo Instituto do Patrimônio Histórico e Artístico Nacional (Iphan) . 
De acordo com informações fornecidas pela Secretaria de Patrimônio da União (SPU) , a partir do retrofit, o prédio abrigará estrutura administrativa do Ministério da Saúde, que hoje ocupa prédio alugado. Por isso seriam necessárias intervenções para a adequação tecnológica das instalações, recuperação, revitalização e atualização da construção para aumento da vida útil do imóvel, bem como para adequá-lo às normas vigentes (Evidência 1 - Estudos Preliminares da Contratação) .
Além disso, o empreendimento pretende ser referência para intervenções nos demais blocos da esplanada.
A contratação foi realizada por meio do Pregão Eletrônico 25/2020, sessão em 29/10/2020, com valor estimado de R$ 98.082.763.09 para único item - Item 1 - Manutenção/Reforma Predial. Oito empresas participaram da licitação, sagrando-se vencedora Engemil - Engenharia, Empreendimentos, Manutenção e Instalações Ltda., com proposta final de R$ 77.950.000,00. O regime de execução contratual escolhido foi o de empreitada por preço global.
Em 2016, o então Ministério do Planejamento, Desenvolvimento e Gestão (MPDG) tentou efetuar esta mesma contratação por meio da Concorrência 2/2015, que, entretanto, fracassou em virtude da inabilitação de todas as licitantes. Referida licitação foi objeto de representação neste Tribunal, julgada pelo Acórdão 19/2017-TCU-Plenário, relator Benjamin Zymler, em que se questionou, entre outros, a efetiva necessidade de exigir, na qualificação técnica, que as empresas apresentassem o desenvolvimento do modelo Building Information Modeling (BIM) , condição que foi excluída do edital do certame atual.
Em resumo, a contratação contempla a substituição de todos os acabamentos, que já se encontram deteriorados em razão do tempo, substituição de esquadrias e brises e instalação de piso elevado de modo a permitir maior liberdade nas modificações posteriores das instalações elétricas e de lógica.
Os achados da equipe de auditoria foram:
2.1. Achado III.1: Falhas na elaboração do orçamento:
2.1.1. Não utilização do painel de preços (https://paineldeprecos.planejamento.gov.br/) como fonte secundária ao Sinapi, antes de lançar mão de sistema privado de orçamentação, o SBC informativos (https://informativosbc.com.br/) , o que estaria em desacordo com o Decreto 7.983/2013 e com a jurisprudência do TCU;
2.1.2. Ausência de avaliação da vantagem no emprego da desoneração prevista na Lei 12.546/2011, ante a recente majoração da alíquota prevista para o regime, de 2% para 4,5%. Na opinião da unidade instrutora, o órgão deveria ter feito dois orçamentos, um com cada regime, e escolhido a opção mais econômica.
2.1.3. Apesar das falhas no orçamento, a SeinfraUrbana ressalta a inexistência de sobrepreço no contrato, dado o desconto ofertado pela licitante vencedora, de aproximadamente 20% em relação ao valor estimado.
2.2. Achado III.2: Falhas no Edital/Licitação:
2.2.1. Exigência de qualificação técnico-profissional apenas no momento da assinatura do contrato, em desacordo com o art. 30, §1º, inciso I, da Lei 8.666/1993, que exige tal comprovação no momento da apresentação das propostas das licitantes, expondo a Administração ao risco de atraso. Referida falha já havia sido apontada no subitem 9.3.2 do Acórdão 19/2017-TCU-Plenário;
2.2.2. Medição dos serviços em desacordo com o previsto no edital, e utilização indevida do regime de empreitada por preço global, tendo em vista o elevado nível de imprecisão nos quantitativos dos serviços;
2.2.3. Prazo exíguo para a elaboração das propostas do pregão eletrônico e para o ajuste após a sessão de lances - oito dias úteis para a realização do pregão e apenas um dia para a apresentação de proposta de preços ajustada, considerando que a planilha de orçamento possui aproximadamente mil itens;
2.2.4. Ausência de avaliação da proposta ajustada ao lance vencedor, a qual, em decorrência do oferecimento de descontos lineares na fase de lances, conteria valores para itens de mão de obra não condizentes com a realidade e com os pisos normativos;
2.2.5. Falha no critério de pagamento da administração local, caracterizada pela ausência de mecanismo de garantia de compatibilidade com o percentual de avanço da obra.
2.3. Achado III.3: Restrição à competitividade na licitação:
2.3.1. Exigência de comprovações de qualificação técnico-operacional em quantitativos superiores a 50% dos previstos na contratação para diversos itens.
2.4. Achado III.4: Estudo de viabilidade técnica e econômico-financeira deficiente (F/I) , ante a não consideração dos seguintes fatores: alternativas à realização da reforma, avaliação da real necessidade de área de ocupação, mensuração dos custos de manutenção, espaço para estacionamento.
2.5. Em vista de tais constatações, a unidade instrutora propõe dar ciência ao Ministério da Saúde das seguintes irregularidades:
"a) o orçamento base da licitação não obedeceu ao disposto no Decreto 7.983/2013, da Presidência da República, bem como não observou a Jurisprudência do TCU quando da formação das composições e preço na fase elaboração dos orçamentos para a processo licitátório;
b) a exigência de comprovação de qualificação técnico-profissional somente no momento de assinatura do contrato está em desacordo com art. 30, §1º, inciso I, da Lei 8.666/93;
c) o uso do regine de empreitada por preço global não atendeu aos requisitos da Lei 8.666/93 e do item 9.1.3 do Acórdão 1977/2013-TCU-Plenário;
d) o prazo concedido para a elaboração da proposta e do ajuste da planilha após o pregão não considerou a quantidade de itens da planilha e a complexidade dos serviços como determinam os Acórdãos 1.462/2010, 1.188/2011 e 694/2014 e 122/2012, todos do Plenário;
e) não foi realizada análise e solicitada a correção das composições unitárias apresentadas pela licitante vencedora no momento da análise das propostas conforme indicado no item 9.2.6 do Acórdão 719/2018-TCU-Plenário;
f) a ausência, no edital do certame, de critérios de medição do serviço 'administração local' proporcional à execução financeira da obra contraria a determinação do item 9.3.2.2. do Acórdão 2.662/2013;
g) a exigência de comprovantes de qualificação técnica contendo quantitativos com mais de 50% do quantitativo de previsão de execução, está em desacordo com os Acórdãos 2.781/2017, 637/2017, 872/2016, 1931/2016, todos do Plenário do TCU; e
h) o estudo de viabilidade técnica apresentado não contemplou todos os aspectos técnicos e econômico-financeiros da contratação da obra e de sua posterior manutenção, em contrariedade ao disposto nos arts. 6º, inciso IX, e 12 da Lei 8666/1993."
2.6. Em informações adicionais, e considerando que a presente contratação servirá de modelo para outras similares, a unidade instrutora chama atenção para os seguintes fatos: a) vedação à participação de consórcios; b) necessidade de avaliação criteriosa, caso a caso, de cada edificação, e das respectivas exigências, não obstante os objetivos de padronização das especificações técnicas.
Feita a contextualização, passo a decidir.
I
Com relação ao regime de execução adotado - empreitada por preço global (EPG) , endosso as conclusões da SeinfraUrbana, no sentido de que a própria realidade da execução do contrato vem demonstrando que o regime eleito não foi o mais apropriado. 
Não obstante o Tribunal tenha aceito as justificativas do MPDG, à época da representação anterior, de que o retrofit seria uma substituição quase que completa dos sistemas construtivos, não se assemelharia a uma reforma convencional, e, nesse sentido, o uso da EPG não tenha sido considerado irregular, a prática vem revelando que essa não foi uma escolha razoável.
A unidade instrutora cita exemplos de serviços com imprecisões: a) retirada dos pontos de oxidação dos perfis metálicos, possível apenas após a remoção de acabamentos (22º da curva ABC) ; b) mudança da espessura do vidro da fachada (4º item da curva ABC) ; e c) diminuição da área de execução de laje sobre o térreo. 
A maior evidência de que a EPG não é adequada ao caso está no fato de que as medições são realizadas segundo os quantitativos executados e não por etapa ou percentual de avanço, o que seria a grande vantagem desse regime, dado o menor ônus na fiscalização contratual. A limitada precisão na quantificação dos serviços faz com que, por cautela, os gestores optem por medir os serviços como se fosse uma empreitada por preço unitário.
Imprecisão que não passou despercebida pelo relator da representação anterior, que assim consignou em seu voto (destaques acrescidos) :
"6. Assim, avalio que a escolha pela empreitada por preço global encontra-se devidamente justificada. Não obstante, pedi que minha assessoria realizasse um exame expedito dos quantitativos de serviços previstos no orçamento-base da licitação (peça 4) , mas tal exame restou prejudicado, pois o projeto básico do certame não se encontra autuado. Mesmo assim, algumas supostas inconsistências restaram evidentes:
a) a área superficial de vigas metálicas existentes levantadas no modelo BIM de arquitetura foi de 14.852,57 m2 (peça 19) , enquanto o quantitativo previsto na planilha orçamentária (itens 3.4.1, 3.4.2 e 3.4.3) resulta em 15.600,00 m2;
b) as paredes de gesso/drywall têm área levantada no modelo BIM de 9.250,00 m2, ao passo que os itens 4.4, 4.5 e 4.6 do orçamento totalizam 4.775,00 m2;
c) a área de forro de gesso acartonado no modelo BIM (1.351 m2) diverge do quantitativo do item 10.1 do orçamento (3.690 m2) ; e
d) há diversos quantitativos de serviços com números redondos, que indicam que não foram propriamente quantificados, e sim estimados por métodos menos precisos.
47. Exemplifico o último apontamento com os serviços 2.3.50 (transporte horizontal de materiais diversos a 50 metros) e 2.3.51 (carga manual de entulho em caminhão basculante 6 m3) , cujos quantitativos foram estimados em exatos 5.000,00 m3, bem como ao serviço "transporte local com caminhão basculante 6 m3, rodovia" (item 2.3.52) , estimado em 125.000,00 m3, aparentemente considerando uma distância média de transporte de 25 km do entulho da obra."
Nesse sentido, no intuito de evitar a recorrência dos problemas em novas situações, acompanho a unidade instrutora no sentido de dar ciência ao Ministério da Saúde de que o uso do regime de empreitada por preço global não atendeu aos requisitos da Lei 8.666/1993 e do item 9.1.3 do Acórdão 1977/2013-TCU-Plenário;
II
Concordo também com a proposta de dar ciência acerca da inadequação da exigência de comprovantes de qualificação técnica contendo quantitativos com mais de 50% do previsto para execução, porquanto em desacordo com o entendimento deste Tribunal (v.g. Acórdãos 2.781/2017, 637/2017, 872/2016, 1931/2016, todos do Plenário do TCU) , e porque é potencialmente comprometedora da competividade. 
Considerando a não ocorrência de prejuízos efetivos à competitividade no caso concreto, julgo tal medida suficiente.
III
Passo a tratar do prazo para elaboração das propostas e seus ajustes após a fase de lances.
Conquanto a antecedência mínima para a publicação do edital seja de oito dias úteis (inciso V do art. 4º da Lei 10.520/2002) , a complexidade da licitação e o volume de recursos envolvidos recomendavam a concessão de prazo maior. Tal medida propiciaria maior eficiência e competitividade ao certame, ao tempo em que evitaria erros de preenchimento de planilhas de custos.
A contratação envolve mais de mil itens, o que sugere a grande quantidade de trabalho na confecção das propostas pelas empresas.
Reputo de maior gravidade a exigência editalícia de apresentação da proposta final, adequada ao lance vencedor, contendo as planilhas de custos e formação de preços, em até duas horas após a solicitação do pregoeiro (item 10.1, peça 11, p. 11) . 
Na auditoria verificou-se que o prazo concedido acabou sendo maior, de um dia (30/11 a 1/12/2020) , também inadequado se considerarmos a quantidade de itens. Considero, portanto, correto o encaminhamento sugerido pela unidade instrutora, no sentido de dar ciência ao Ministério da Saúde acerca da falta de razoabilidade nos prazos em questão, na linha em que se orienta a jurisprudência desta Corte, Acórdãos 1.462/2010, 1.188/2011 e 694/2014 e 122/2012, todos do Plenário.
IV
Deixo de acompanhar a proposta de dar ciência acerca da falha da não avaliação das composições de custos unitários, o que teria ensejado preços contratuais cujos valores da mão de obra são inferiores ao piso. Em contratações de obras e serviços de engenharia não é exigível do pregoeiro ou da comissão de licitação que verifique se as composições unitárias obedecem ao piso normativo salarial das categorias de mão de obra envolvidas na contratação, ainda que a empresa contratada não possa se furtar de suas obrigações legais enquanto empregadora.
Este foi o entendimento firmado no Acórdão 719/2018-TCU-Plenário, de minha relatoria, em sede de consulta:
"9.2. responder ao consulente que:
9.2.1. nos certames objetivando a contratação de obras públicas, não há determinação legal que obrigue a Administração Pública a examinar as propostas dos licitantes para observar se estes consideraram nos seus preços as despesas com mão de obra decorrentes do cumprimento de acordo, convenção ou dissídio coletivo de trabalho, devendo ser observadas as disposições dos arts. 48, 44, §3º, da Lei 8.666/1993, bem como os critérios de aceitabilidade de preços e outros requisitos previstos no instrumento convocatório;"
Apenas a título argumentativo, suponhamos uma licitação de serviço de engenharia, com mil itens de serviços, que utilize o método do desconto linear na fase de lances. Não é esperado que após a empresa vencer a fase de lances tenha que abrir composição a composição, revendo os valores dos insumos, entre eles a mão de obra, para chegar no valor ajustado ao lance vencedor. É mais razoável que o desconto seja aplicado ao preço final de cada serviço.
De outro modo, boa parte das vantagens obtidas com o desconto linear em termos operacionais seriam desprezadas no procedimento de ajuste individual das composições. 
V
Não vislumbro a irregularidade atinentente à ausência, no edital do certame, de critérios de medição do serviço "administração local" proporcional à execução financeira da obra.
O item 8.2.5.8. do edital é expresso: "será adotado o pagamento proporcional dos valores pertinentes à administração local relativamente ao andamento físico do objeto contratual, nos termos definidos no Termo de Referência e no respectivo cronograma" (peça 11, p. 6) .
Considerando que não foi identificado qualquer pagamento a maior relativo à administração local, o que evidenciaria o descumprimento da condição editalícia, reputo desnecessária qualquer medida a respeito.
VI
Quanto ao uso indevido do SBC, em detrimento da realização de pesquisas de preços em outras fontes preferenciais, registro que o art. 6º do Decreto 7.983/2013 autoriza o uso de outros sistemas de referência na hipótese de inviabilidade do emprego do Sinapi, Sicro ou outro sistema oficial: 
"Art. 6º Em caso de inviabilidade da definição dos custos conforme o disposto nos arts. 3º, 4º e 5º, a estimativa de custo global poderá ser apurada por meio da utilização de dados contidos em tabela de referência formalmente aprovada por órgãos ou entidades da administração pública federal em publicações técnicas especializadas, em sistema específico instituído para o setor ou em pesquisa de mercado."
Desse modo, em princípio, o uso do SBC como alternativa ao Sinapi não constitui irregularidade, e nem reputo que ele deveria ser a última alternativa, precedida de pesquisas no painel de preços ou contratações similares. 
Da jurisprudência identificada no relatório de auditoria, verifico que apenas os acórdãos 3.272/2011, 1.548/2018 e 452/2019, todos do Plenário do TCU, tratam de obras ou serviços de engenharia. Nenhum deles, entretanto, contesta o uso de sistemas referenciais ou indica a precedência do painel de preços, divulgado pelo governo federal, para esses tipos de contratações. 
Aliás, a própria Instrução Normativa Seges 65/2021, que atualmente regula as pesquisas de preços em âmbito federal, e que preconiza o dito painel de preços como fonte preferencial, é enfática em que o normativo não se aplica às obras e serviços de engenharia (art. 1º, §1º) . 
Tal exclusão expressa não significa que os seus critérios não possam ser utilizados, de forma complementar, ou combinada, na busca de valores de insumos específicos. De todo modo, a norma quis deixar claro que o microssistema de contratações de obras e serviços de engenharia já possui sistemática própria de orçamentação, normatizada pelo Decreto 7.983/2013, e, assim, evitar sobreposições causadas pela duplicidade de regras aplicáveis ao objeto.
Nesse sentido, reitero, à luz do aludido decreto, a utilização do SBC, em si, não constituiu irregularidade.
Por outro lado, não posso deixar de registrar as graves falhas apontadas no dito referencial, detalhadas no anexo 1 do relatório de auditoria (peça 29, p. 42-46) . Em análise minudente, a unidade instrutora demonstra excessos nas composições de tubos de aço galvanizado, estrutura metálica e concreto 25 Mpa. 
No caso das composições dos tubos de aço galvanizado, em especial, as conexões chegam a custar três vezes o valor do tubo, por metro linear, diferentemente de referenciais análogos, da Secretaria de Infraestrutura do Ceará/CE e da Secretaria de Infraestrutura Urbana e Obras da Prefeitura de São Paulo/SP, por exemplo, que apresentam os custos para conexões na ordem de 30% do valor do metro linear do tubo. 
Outra inconsistência relatada, de elevado impacto no preço, é a baixa produtividade da mão de obra associada a todas as composições de tubos de aço galvanizado do orçamento:
"Percebe-se também que os índices de mão de obra considerado na composição o SBC são cerca de duas vezes maiores que as composições da Seinfra e da Prefeitura de São Paulo. É importante ressaltar que esse problema se estende às demais composições de tubos de aço galvanizado do orçamento."
Em meu ver, a falha foi causada pela não aferição das composições do sistema frente à realidade de mercado. Em todos os casos, e mesmo quando se usa o Sinapi - sistema oficial empregado amplamente nas obras financiadas com recursos públicos - o responsável pela elaboração do orçamento deve efetuar análise técnica das composições, sobretudo para conferir a compatibilidade entre o sistema e o serviço contratado e identificar eventuais inconsistências.
A propósito, no Acórdão 157/2009-TCU-Plenário, este Tribunal chegou a afastar a aplicação do Sinapi em caso concreto, referente a tubos de rede adutora, por considerar que os valores contidos no referencial eram excessivos frente ao mercado. A depender da natureza, da especificidade ou mesmo da escala da contratação, o referencial padrão pode não se mostrar adequado à respectiva representação do valor de mercado, cabendo ao gestor fazer tal avaliação no caso concreto.
Com mais razão, um sistema referencial privado, que não goza da legitimidade e da oficialidade do Sinapi, deve ser objeto de avaliação minuciosa e crítica. 
A elaboração de orçamento que serve de base a procedimento licitatório deve se balizar em pesquisas de mercado, fundamentada em quantitativos de serviços e fornecimentos propriamente avaliados (art. 6º, inciso IX, "f", da Lei 8.666/1993) . 
Em outras palavras, orçar efetivamente um serviço envolve a realização de adequada pesquisa de mercado, e o referencial funciona como um grande facilitador nesse sentido, evitando a replicação ineficiente de atividades. Contudo, a responsabilidade pelo orçamento coerente com o mercado permanece sobre o gestor.
A própria IN Seges 65/2021, que como frisei acima, não se aplica às obras e serviços de engenharia, mas da qual se extrai o mesmo espírito de cuidado com o orçamento, é enfática ao prescrever, em seu art. 6º, § 4º, "Os preços coletados devem ser analisados de forma crítica, em especial, quando houver grande variação entre os valores apresentados".
Ademais, a jurisprudência desta Corte de Contas é ampla e convergente no que tange à necessidade de criteriosas pesquisas de preços na elaboração de orçamentos, podendo ser destacados os seguintes Acórdãos: 555/2008, 702/2008, 837/2008, 283/2008, 1.108/2007, 2.062/2007 e 1.947/2007, todos do Plenário. 
Nesse sentido, considerando que no caso concreto o erro perpetrado foi neutralizado pelo desconto obtido na licitação, e, portanto, não se converteu em sobrepreço contratual, julgo apropriado dar ciência ao Ministério da impropriedade observada.
VII
Ainda com relação às falhas de orçamento, divirjo do apontamento relativo à não avaliação da vantagem do uso do regime de desoneração. Em primeiro lugar porque a questão foi pouco aprofundada, e, ao que consta nos autos, não se sabe qual regime seria menos oneroso.
Ainda que num cenário ideal o gestor pudesse ter considerado as duas hipóteses, e optado pela mais econômica, penso que tal procedimento não seria decisivo para o preço praticado na contratação, que dependeria, fundamentalmente, do regime a que se submete a empresa vencedora do certame. 
O critério de julgamento do pregão é o menor preço, assim, para a empresa se sagrar vencedora, deve ofertar a proposta de menor valor, independentemente do regime de contribuição tributária em que esteja enquadrada.
Na realidade, o grande impacto da utilização do regime tributário menos oneroso na fase de estimativa está no impedimento à participação de uma empresa enquadrada em regime mais caro, em vista do fato de que a sua proposta, potencialmente, ultrapassaria o preço máximo admitido na licitação. Se, de outro modo, for considerado regime tributário mais caro, todas as empresas podem, em tese, participar.
De toda sorte, em ambiente de competição, o fato de estimar como desonerado, lucro real, lucro presumido, simples etc. terá pouca repercussão no preço efetivamente praticado, pois as empresas, na elaboração de suas propostas, considerarão os respectivos regimes tributários aplicáveis, independentemente daquele considerado nas estimativas. 
Exemplificativamente, uma empresa desonerada, que pague 2,5% de Contribuição Social sobre o faturamento, no lugar dos 20% sobre a folha de salários, deverá reconhecer esta realidade em sua proposta e conseguinte contrato, mesmo que no caso concreto o orçamento estimado da Administração tenha considerado o regime onerado. 
Podemos traçar analogia com dois regimes tributários comumente considerados na estimativa de custos para a contratação de serviços: lucro real e o lucro presumido, com diferenças diretas nas alíquotas do PIS e da Cofins. Não se tem notícias de que os órgãos devam fazer estudo para saber qual deles seria mais vantajoso para determinada contratação, e eleger o menos oneroso. 
Importa, em tais casos, que o regime tributário adotado nas estimativas seja factível diante dos serviços a serem contratados, e não que seja necessariamente o menos oneroso, até porque o custo do tributo efetivamente praticado no contrato dependerá da empresa vencedora, e não do regime considerado na estimativa. 
VIII
Com relação à exigência de comprovação da qualificação técnico-profissional apenas no momento da contratação, e não no da apresentação da proposta, vale observar o teor das respectivas condições do termo de referência:
"9.11.1.6.4. Declaração de que, NA DATA DA CONTRATAÇÃO, haverá em seu quadro de pessoal, profissional (is) de nível superior nas áreas de engenharia civil, arquitetura, engenharia elétrica-eletrônica e engenharia mecânica, detentor (es) de certidão (ões) e/ou atestado (s) devidamente registrado  (s) pelo CREA/CAU contendo execução de serviços de características semelhantes às do objeto desta licitação. A (s) parcela (s) de maior relevância é (são) a (s) seguinte (s) para cada profissional: (...)  
9.11.1.6.5. A comprovação da qualificação técnica do (s) profissional (is) exigido (s) na alínea anterior dar-se-á pela apresentação, NA DATA DA CONTRATAÇÃO, de currículo (s) do (s) profissional (is) e respectivo (s) atestado (s) fornecido (s) por pessoas jurídicas de direito público ou privado, que comprovem a execução de serviço semelhante ao descrito nas parcelas de maior relevância, acompanhado (s) das respectiva (s) Certidão (ões) de Acervo Técnico - C.A.T., emitida (s) pelo CREA e/ou CAU, deste que atendam às exigências de cada tipo de serviço, conforme definido na alínea "f", admitindo-se a Certidão de Acervo Técnico de obra específica, expedida pelo CREA e/ou CAU. 
a) Deverá ser apresentada, NA DATA DA CONTRATAÇÃO, declaração individual, por escrito, de cada profissional apresentado para atendimento ao disposto na alínea "e", autorizando sua inclusão como membro da equipe técnica que participará efetivamente na execução dos trabalhos. 
b) O (s) profissional (is) indicado (s) será (ão) o (s) responsável (is) pela prestação dos serviços objeto desta licitação, compondo a respectiva equipe técnica. A substituição desse (s) profissional (is) só será admitida, em qualquer tempo, por outro (s) que detenha (m) as mesmas qualificações aqui exigidas e por motivos relevantes, justificáveis pela CONTRATADA e aceitos pela CONTRATRANTE. 
9.11.1.6.6. Para a comprovação de vínculo empregatício dos profissionais que comporão a equipe técnica, deverão ser apresentados os seguintes documentos, NA DATA DA CONTRATAÇÃO: ..." 
Não identifico a irregularidade suscitada pela unidade instrutora. O espírito regente das contratações públicas privilegia a ampla competitividade, e autoriza as restrições apenas no que forem indispensáveis à correta prestação dos serviços. É esse o teor do art. 37, XXI, da Constituição Federal.
Em consequência, o art. 30 da Lei 8.666/1993 estabelece limites às exigências de qualificação nas licitações, desautorizando a inovação em relação às condições ali previstas, mas não obrigando a fixação de todas elas.
Portanto, eventuais condições de qualificação menos gravosas aos licitantes em relação aos limites da Lei 8.666/1993 não são irregulares. Se em seu juízo de conveniência e oportunidade, ponderando os riscos envolvidos, o gestor entendeu que seria uma condição de menor impacto à competitividade permitir que a comprovação da qualificação técnico-profissional fosse realizada apenas no momento da contratação, não considero tal conduta censurável. 
Pelo contrário, tal procedimento vai ao encontro da jurisprudência deste Tribunal acerca da comprovação da qualificação técnico-profissional, no sentido de não criar ônus desnecessários aos licitantes (destaques acrescidos) : 
Acórdão 3291/2014-TCU-Plenário
"A comprovação da capacidade técnico-profissional da licitante deve limitar-se à indicação de profissional detentor do acervo técnico estabelecido no edital que, à data da celebração da avença com a Administração, esteja vinculado à empresa por meio de contrato de prestação de serviços celebrado de acordo com a legislação civil comum, sem, necessariamente, possuir liame com o quadro permanente da empresa licitante."
Acórdão 526/2013-TCU-Plenário
"É vedada a inclusão de exigências de habilitação e de quesitos de pontuação técnica para cujo atendimento os licitantes tenham de incorrer em custos que não sejam necessários anteriormente à celebração do contrato, como a exigência que a licitante tenha em seu quadro de pessoal, no momento do certame, profissional com qualificação técnica para a execução do objeto a ser contratado, bem como certidão que comprove o tempo de experiência dos profissionais que prestarão os serviços."
Acórdão 529/2018-TCU-Plenário
"Em caso de exigência de certificação profissional, devidamente justificada, deve ser facultada às licitantes, na fase de habilitação do certame, a apresentação de declaração de disponibilidade do profissional certificado. A comprovação de vínculo empregatício ou de qualquer outra natureza jurídica deve ser exigida apenas quando da assinatura do contrato, de modo a não restringir ou onerar desnecessariamente a participação de empresas na licitação."
Reconheço a diferença entre os julgados acima mencionados e a situação observada. Neles, o Tribunal defende a possibilidade da indicação do profissional detentor das credenciais necessárias, mas orienta a que não se exija a comprovação de vínculos no momento da apresentação das propostas, e apenas na contratação. No caso vertente não se exige nem mesmo uma indicação precisa do profissional, mas apenas uma declaração de que será apresentado um profissional detentor da qualificação exigida no momento da contratação.
Não obstante, percebo que a diferença não possui grande relevância. Mesmo que a empresa indicasse um profissional específico já na proposta, nada garantiria que este profissional manteria o vínculo com ela até o início do contrato e durante ele. Nesse sentido, poder comprovar a qualificação apenas no momento da assinatura do contrato pode prejudicar um pouco a contratação em termos de atrasos e retrabalhos, mas não chega a constituir irregularidade. De mais a mais, a decisão está no espaço de discricionariedade do gestor.
Sob outros aspectos, a jurisprudência desta Corte também tem se inclinado para uma linha de evitar a imposição de custos desnecessários aos licitantes como mera condição de participação na licitação. São consectários deste raciocínio, a Súmula TCU 272: "No edital de licitação, é vedada a inclusão de exigências de habilitação e de quesitos de pontuação técnica para cujo atendimento os licitantes tenham de incorrer em custos que não sejam necessários anteriormente à celebração do contrato."; e as reiteradas decisões que condenam a exigência de vistoria como condição obrigatória de participação na licitação (Acórdãos 170/2018, 234/2015, 800/2008, 785/2012, 2.477/2009, 1.733/2010, 3.373/2013, todos do Plenário) .
Assim, não considero razoável questionar a decisão do Ministério de flexibilizar a condição, em prol da ampliação da competitividade, o que, como disse, está alinhado ao entendimento desta Corte.
VIII
Finalmente, considero de excessivo rigor a crítica aos estudos preliminares. Embora não sejam completos, no caso concreto muitos dos seus elementos devem ser defrontados com a realidade inafastável da existência de um prédio desocupado na Esplanada dos Ministérios. Isso ao tempo em que o Ministério da Saúde desembolsa mensalmente R$ 1.676.484,38, com aluguel, mais taxa de condomínio de R$ 570.578,57.
Além disso, certamente o Ministério da Saúde não deve ser o único órgão federal inquilino em Brasília-DF. 
Ainda que os estudos careçam da análise das vagas de estacionamento versus demanda, dos custos de manutenção do prédio, do quantitativo de servidores a serem alocados, tendo em vista a crescente adoção do teletrabalho, não vejo como qualquer um desses fatores pudesse modificar a conclusão pela realização da reforma, ou retrofit. 
Por essa razão, pela certeza de que o uso do aludido prédio não seria uma opção descartável, considero que os estudos possam ter se evadido de elementos que em outras circunstâncias não teriam. Diante disso, deixo de dar ciência acerca da impropriedade em questão.
Ante o exposto, voto por que o Tribunal adote o Acórdão que ora submeto à deliberação deste Colegiado.
TCU, Sala das Sessões, em 27 de outubro de 2021.
 Ministro BRUNO DANTAS 
Relator